---
title: "Projekt Zaliczeniowy - Modele Nieparametryczne"
author: 
  - "Hanna Sopala"
  - "Iga Bochniak"
date: "`r Sys.Date()`"
output: 
  html_document:
    code_folding: hide
---

<style>
body {
    text-align: justify;
    max-width: 1000px;
    margin: auto;
    padding: 20px;
    font-size: 16px;
}
</style>

```{r setup, include = FALSE}
knitr::opts_chunk$set(echo = TRUE, warning = FALSE, message = FALSE)
```

<!-- <details> -->
<!--   <summary> Templatka zawijaczy kodu </summary> -->

<!-- </details> -->


<!-- <div style="height: 10px;"></div> -->

<!-- cat("Krótki opis:", numerek) -->

```{r ladowanie_bibliotek}
pacman::p_load(
  dplyr,
  rpart,
  rpart.plot
)
```

# Wstęp

```{r ladowanie_danych, echo = FALSE}
load('./dane_zaliczenie.RData')
```

Dane dotyczą płatności/transakcji kartowych z podziałem na transakcje inicjalizujące i rekurencyjne. Baza danych została stworzona jako transakcje rekurencyjne dokonane między 8 lipca 2020 r. a 7 lipca 2021 r., pod warunkiem, że transakcja inicjalizująca miała miejsce nie wcześniej niż 8 stycznia 2020 r. 

Celem niniejszego projektu jest opracowanie modeli predykcyjnych pozwalających na klasyfikację skuteczności transakcji rekurencyjnych oraz prognozowanie ich wartości na podstawie danych o płatnościach kartowych. W zbiorze danym znajdują się następujące zmienne.

| Zmienna | Opis  |
|:---|:---|
| `id` | Numer identyfikacyjny konkretnej operacji  |
| `initialtransaction_id` | Powiązanie z pierwszą transakcją (moment rejestracji karty)  |
| `createtime` | Moment zarejestrowania płatności w systemie  |
| `amount` | Kwota przelewu  |
| `browseragent` | Dane o przeglądarce, z której korzystał płacący  |
| `description` | Tytuł transakcji |
| `recurringaction` | Informacja o rodzaju płatności rekurencyjnej  |
| `screenheight` | Wysokość ekranu urządzenia klienta |
| `screenwidth` | Szerokość ekranu urządzenia klienta |
| `acquirerconnectionmethod` | Sposób połączenia z systemem rozliczeniowym. |
| `expirymonth` | Miesiąc, w którym kończy się ważność karty. |
| `expiryyear` | Rok ważności karty  |
| `issuer` | Organizacja wystawiająca kartę  |
| `type` | Rodzaj karty  |
| `level` | Standard karty (np. klasyczna, złota)  |
| `countrycode` | Kod państwa, w którym wydano kartę  |
| `listtype` | Sektor działania partnera  |
| `mccname` | Opis branży sprzedawcy  |
| `payclickedtime` | Data i czas potwierdzenia transakcji przez klienta po uzupełnieniu danych kartowych |
| `status` | Status płatności |

Jako zmienne zależne wybrano `amount` (regresja) oraz `status` (klasyfikacja).

#	Wstępna eksploracja danych 

## Wymiary zbiorów danych

```{r wymiary_zbiorow}
cat("Wymiary zbioru uczącego:", dim(proba_uczaca))
cat("Wymiary zbioru testowego:", dim(proba_testowa))
```

Zbiór uczący liczy 29 412 obserwacji, natomiast zbiór testowy obejmuje 15 185 rekordów.

<details>
  <summary> Podsumowanie zmiennych w zbiorze uczącym </summary>

```{r podsumowanie_zbioru_uczacego}
summary(proba_uczaca)
```

</details>

<div style="height: 10px;"></div>

<details>
  <summary> Podsumowanie zmiennych w zbiorze testowym </summary>

```{r podsumowanie_zbioru_testowego}
summary(proba_testowa)
```

</details>

<div style="height: 10px;"></div>

W obu zbiorach występuje po ok. 20 zmiennych opisujących charakterystykę transakcji, przy czym zbiór testowy jest pozbawiony zmiennej celu `status`. Wstępna analiza wskazuje na liczne braki danych w kolumnach `initialtransaction_id` oraz `payclickedtime`.

## Czyszczenie danych i ich braki

W celu identyfikacji niestandardowych oznaczeń braków danych przeprowadzono analizę unikalnych wartości zmiennych kategorycznych.

```{r f_znajdz_unikalne}
# Funkcja znajdująca unikalne wartości wśród zmiennych w celu zidentyfikowania ewentualnych innych niż NA oznaczeń braków danych (tylko w przypadku danych tekstowych lub faktorów, bo numeryczne wywaliłyby błąd przy wczytywaniu)
znajdz_unikalne <- function(df) {
  for (kolumna in names(df)) {
    if (is.character(df[[kolumna]]) || is.factor(df[[kolumna]])) {
      
      unikalne_wartosci <- unique(df[[kolumna]])
      ile_unikalnych <- length(unikalne_wartosci)
      
      # Wypisanie unikalnych wartości tylko, gdy jest ich mało (aby nie zawiesić konsoli przy wypisywaniu ID)
      if (ile_unikalnych < 1000) {
        cat("------------------------------------------------------\n")
        cat("Zmienna:", kolumna, "\n")
        cat("Wartości:\n")
        print(sort(unikalne_wartosci)) # po posortowaniu dziwne znaki są na początku
        cat("\n")
      }
    }
  }
}
```

<details>
  <summary> Unikalne wartości w próbie uczącej </summary>

```{r znalezienie_unikalnych_uczaca}
znajdz_unikalne(proba_uczaca)
```

</details>

<div style="height: 10px;"></div>

<details>
  <summary> Unikalne wartości w próbie testowej </summary>

```{r znalezienie_unikalnych_testowa}
znajdz_unikalne(proba_testowa)
```

</details>

<div style="height: 10px;"></div>

Wstępna analiza jakości danych ujawniła niespójne kodowanie brakujących wartości. Oprócz standardowych wartości `NA`, zidentyfikowano również puste ciągi znaków oraz wartości tekstowe NULL. Wszystkie te wartości zostały poddane rekodowaniu do standardowej wartości NA przed rozpoczęciem modelowania.

```{r f_wyczysc_braki}
# Funkcja czyszcząca braki - ujednolica je do NA
wyczysc_braki <- function(df) {
  
  smieci <- c("", "NULL")
  
  df %>%

    mutate(across(where(is.factor), as.character)) %>%
    
    # Jeśli wartość jest na liście "smieci", wstawiamy NA. W przeciwnym razie zostawiamy bez zmian
    mutate(across(where(is.character), ~ ifelse(. %in% smieci, NA, .)))
}
```

```{r czyszczenie_zbiorow}
proba_uczaca <- wyczysc_braki(proba_uczaca)
proba_testowa <- wyczysc_braki(proba_testowa)
```

W trakcie eksploracji braków danych zidentyfikowano niespójności w zapisie tytułów płatności (zmienna `description`). Te same kategorie były zapisywane w sposób nadmiarowy, różniąc się jedynie wielkością liter (np. "PLAY - faktura" vs "PLAY - FAKTURA" oraz "RedBull Mobile - faktura" vs "RedBull Mobile - FAKTURA").

W celu wyeliminowania pozornej zmienności przeprowadzono proces ujednolicenia danych. Wszystkie znaki zostały skonwertowane na wielkie litery. Usunięto spacje brzegowe ze względów estetycznych.

<details>
  <summary> Efekt agregacji zmiennej `description` </summary>

```{r zmienna_description}
# Ujednolicenie wielkości liter i usuwanie białych znaków w opisie
proba_uczaca <- proba_uczaca %>%
  mutate(description = toupper(trimws(description)))

proba_testowa <- proba_testowa %>%
  mutate(description = toupper(trimws(description)))

# Sprawdzenie efektu agragacji
sort(unique(proba_uczaca$description))
```

</details>

## Weryfikacja i korekta typów zmiennych

Po wstępnym oczyszczeniu zbioru z niestandardowych braków danych, przeprowadzono analizę typów zmiennych. Zauważono, że część zmiennych numerycznych oraz kategorycznych została błędnie zinterpretowana jako tekst (`character`), co uniemożliwia ich poprawne wykorzystanie w modelach nieparametrycznych.

<details>
  <summary> Struktura zbioru danych </summary>

```{r typy_zmiennych}
str(proba_uczaca)
```

</details>

Szczególną uwagę poświęcono zmiennym tekstowym `browseragent` oraz `description`. W modelach nieparametrycznych zmienne kategoryczne o bardzo dużej liczbie unikalnych poziomów nie są wskazane.

Sprawdzono liczbę unikalnych wariantów dla obu podejrzanych zmiennych:

```{r ile_unikalnych_podejrzane_zmienne}
length(unique(proba_uczaca$browseragent))
length(unique(proba_uczaca$description))
```

Analiza wykazała istotną różnicę:

* Zmienna `browseragent` posiada ponad 2000 unikalnych wartości. Ze względu na tak wysoki poziom zaszumienia, zmienna ta zostanie pominięta w dalszej konwersji na typ kategoryczny.

* Zmienna `description`, wbrew początkowym założeniom, przyjmuje jedynie kilkanaście powtarzalnych wartości. Jest to informacja potencjalnie użyteczna dla modelu, dlatego zostanie ona uwzględniona w dalszej analizie jako zmienna kategoryczna (`factor`).


```{r f_napraw_strukture, include = F}
# Funkcja naprawia strukturę danych - konwersja na odpowiednie typy zmiennych
napraw_strukture <- function(df) {
  df %>%
    # zmienne numeryczne
    mutate(
      screenheight = as.numeric(screenheight),
      screenwidth  = as.numeric(screenwidth)
    ) %>%
    # zmienne kategoryczne
    mutate(across(any_of(c(
      "description",
      "recurringaction", 
      "acquirerconnectionmethod", 
      "issuer", 
      "type", 
      "level", 
      "countrycode", 
      "listtype", 
      "mccname", 
      "status"
    )), as.factor))
}
```

```{r naprawianie_struktury_zbiorow}
proba_uczaca <- napraw_strukture(proba_uczaca)
proba_testowa  <- napraw_strukture(proba_testowa)
```

<details>
  <summary> Struktura zbioru danych po naprawie </summary>

```{r typy_zmiennych_po_naprawie}
str(proba_uczaca)
```

</details>

#	Wzbogacanie danych 
<!-- (utworzenie dodatkowych zmiennych, np. dzień tygodnia na podstawie createtime, przypisanie cech transakcji inicjalizującej do transakcji rekurencyjnej)  -->

## Łączenie transakcji

Musisz przypisać cechy transakcji inicjalizującej (INIT...) do transakcji rekurencyjnej (AUTO/MANUAL) za pomocą initialtransaction_id. To klucz do sukcesu – np. czy to, że karta została zarejestrowana z "REFUND", wpływa na późniejszą skuteczność płatności?

## Inżynieria cech (Feature Engineering)

- Z createtime wyciągnij: godzinę (pory dnia), dzień tygodnia i czy jest to weekend.

- Z expiryyear i expirymonth oblicz "czas do wygaśnięcia karty" w momencie transakcji.

## Zmienna celu dla klasyfikacji

Musisz stworzyć nową zmienną binarną. Pamiętaj o instrukcji: sukces to status == "completed successfully", a przy liczeniu F-miary przypadkiem pozytywnym (na którym nam zależy w sensie detekcji) jest transakcja nieudana.

#	Budowanie modeli
<!-- (m.in. ustalanie optymalnych wartości parametrów, wybór najlepszego modelu)  -->
#	Prezentacja i interpretacja wyników modelu 
#	Ocena uzyskanych modeli 
#	Predykcja modelowanych zmiennych na danych testowych 
<!-- predykcje należy zapisać w odpowiednich kolumnach obiektu predykcje_testowa  -->
 
# Podsumowanie