---
title: "Projekt Zaliczeniowy - Modele Nieparametryczne"
author: 
  - "Hanna Sopala"
  - "Iga Bochniak"
date: "`r Sys.Date()`"
output: 
  html_document:
    code_folding: hide
---

```{=html}
<style>
body {
    text-align: justify;
    max-width: 1000px;
    margin: auto;
    padding: 20px;
    font-size: 16px;
}
</style>
```

```{r setup, include = FALSE}
knitr::opts_chunk$set(echo = TRUE, warning = FALSE, message = FALSE)
```

<!-- <details> -->

<!--   <summary> Templatka zawijaczy kodu </summary> -->

<!-- </details> -->

<!-- <div style="height: 10px;"></div> -->

<!-- cat("Krótki opis:", numerek) -->

```{r ladowanie_bibliotek}
pacman::p_load(
  dplyr,
  rpart,
  rpart.plot,
  ggplot2,
  dplyr,
  tidyr,
  scales,
  patchwork,
  knitr
)
```

# Zbiór danych

```{r ladowanie_danych, echo = FALSE}
load('./dane_zaliczenie.RData')
```

Zbiór zawiera dane dotyczące płatności/transakcji kartowych z podziałem na transakcje inicjalizujące i rekurencyjne. Baza została stworzona jako transakcje rekurencyjne dokonane między 8 lipca 2020 r. a 7 lipca 2021 r., pod warunkiem, że transakcja inicjalizująca miała miejsce nie wcześniej niż 8 stycznia 2020 r. W zbiorze danych znajdują się następujące zmienne.

| Zmienna | Opis |
|:-----------------------------------|:-----------------------------------|
| `id` | Numer identyfikacyjny konkretnej operacji |
| `initialtransaction_id` | Powiązanie z pierwszą transakcją (moment rejestracji karty) |
| `createtime` | Moment zarejestrowania płatności w systemie |
| `amount` | Kwota przelewu |
| `browseragent` | Dane o przeglądarce, z której korzystał płacący |
| `description` | Tytuł transakcji |
| `recurringaction` | Informacja o rodzaju płatności rekurencyjnej |
| `screenheight` | Wysokość ekranu urządzenia klienta |
| `screenwidth` | Szerokość ekranu urządzenia klienta |
| `acquirerconnectionmethod` | Sposób połączenia z systemem rozliczeniowym. |
| `expirymonth` | Miesiąc, w którym kończy się ważność karty. |
| `expiryyear` | Rok ważności karty |
| `issuer` | Organizacja wystawiająca kartę |
| `type` | Rodzaj karty |
| `level` | Standard karty (np. klasyczna, złota) |
| `countrycode` | Kod państwa, w którym wydano kartę |
| `listtype` | Sektor działania partnera |
| `mccname` | Opis branży sprzedawcy |
| `payclickedtime` | Data i czas potwierdzenia transakcji przez klienta po uzupełnieniu danych kartowych |
| `status` | Status płatności |

Celem niniejszego projektu jest opracowanie modeli predykcyjnych pozwalających na klasyfikację skuteczności transakcji rekurencyjnych oraz prognozowanie ich wartości na podstawie danych o płatnościach kartowych. Jako zmienne zależne wybrano `amount` (regresja) oraz `status` (klasyfikacja).

# Wstępna eksploracja danych

## Wymiary zbiorów danych

```{r wymiary_zbiorow, echo = F}
cat("Wymiary zbioru uczącego:", dim(proba_uczaca))
cat("Wymiary zbioru testowego:", dim(proba_testowa))
```

Zbiór uczący liczy 29 412 obserwacji, natomiast zbiór testowy obejmuje 15 185 rekordów.

<details>

<summary>Podsumowanie zmiennych w zbiorze uczącym</summary>

```{r podsumowanie_zbioru_uczacego}
summary(proba_uczaca)
```

</details>

::: {style="height: 10px;"}
:::

<details>

<summary>Podsumowanie zmiennych w zbiorze testowym</summary>

```{r podsumowanie_zbioru_testowego}
summary(proba_testowa)
```

</details>

::: {style="height: 10px;"}
:::

W obu zbiorach występuje po ok. 20 zmiennych opisujących charakterystykę transakcji, przy czym zbiór testowy jest pozbawiony zmiennej celu `status`. Wstępna analiza wskazuje na liczne braki danych w kolumnach `initialtransaction_id` oraz `payclickedtime`.

## Czyszczenie danych

W celu identyfikacji niestandardowych oznaczeń braków danych przeprowadzono analizę unikalnych wartości zmiennych kategorycznych.

```{r f_znajdz_unikalne}
# Funkcja znajdująca unikalne wartości wśród zmiennych w celu zidentyfikowania ewentualnych innych niż NA oznaczeń braków danych (tylko w przypadku danych tekstowych lub faktorów, bo numeryczne wywaliłyby błąd przy wczytywaniu)
znajdz_unikalne <- function(df) {
  for (kolumna in names(df)) {
    if (is.character(df[[kolumna]]) || is.factor(df[[kolumna]])) {
      
      unikalne_wartosci <- unique(df[[kolumna]])
      ile_unikalnych <- length(unikalne_wartosci)
      
      # Wypisanie unikalnych wartości tylko, gdy jest ich mało (aby nie zawiesić konsoli przy wypisywaniu ID)
      if (ile_unikalnych < 1000) {
        cat("------------------------------------------------------\n")
        cat("Zmienna:", kolumna, "\n")
        cat("Wartości:\n")
        print(sort(unikalne_wartosci)) # po posortowaniu dziwne znaki są na początku
        cat("\n")
      }
    }
  }
}
```

<details>

<summary>Unikalne wartości w próbie uczącej</summary>

```{r znalezienie_unikalnych_uczaca}
znajdz_unikalne(proba_uczaca)
```

</details>

::: {style="height: 10px;"}
:::

<details>

<summary>Unikalne wartości w próbie testowej</summary>

```{r znalezienie_unikalnych_testowa}
znajdz_unikalne(proba_testowa)
```

</details>

::: {style="height: 10px;"}
:::

Wstępna analiza jakości danych ujawniła niespójne kodowanie brakujących wartości. Oprócz standardowych wartości `NA`, zidentyfikowano również puste ciągi znaków oraz wartości tekstowe NULL. Wszystkie te wartości zostały poddane rekodowaniu do standardowej wartości NA przed rozpoczęciem modelowania.

```{r f_wyczysc_braki, include = F}
# Funkcja czyszcząca braki - ujednolica je do NA
wyczysc_braki <- function(df) {
  
  smieci <- c("", "NULL")
  
  df %>%

    mutate(across(where(is.factor), as.character)) %>%
    
    # Jeśli wartość jest na liście "smieci", wstawiamy NA. W przeciwnym razie zostawiamy bez zmian
    mutate(across(where(is.character), ~ ifelse(. %in% smieci, NA, .)))
}
```

```{r czyszczenie_zbiorow}
proba_uczaca <- wyczysc_braki(proba_uczaca)
proba_testowa <- wyczysc_braki(proba_testowa)
```

### Obsługa braków danych

Niektóre zmienne mają zbyt dużą liczbę braków danych. Zbyt duża liczba brakujących obserwacji może prowadzić do niestabilności modeli lub błędnych wniosków.

W celu identyfikacji takich zmiennych przeprowadzono analizę procentowego udziału wartości NA dla każdego atrybutu.

```{r braki_danych}
# 1. Sprawdzenie procentu braków danych w każdej kolumnie
procent_brakow <- sapply(proba_uczaca, function(x) sum(is.na(x)) / length(x) * 100)

# Wyświetlenie zmiennych, które mają więcej niż 50% braków
print(procent_brakow[procent_brakow > 50])

# 2. Usuwanie zmiennych o niskiej jakości
# Zmienne screenwidth, screenheight oraz payclickedtime (często puste przy automacie)
# są usuwane z obu zbiorów.
zmienne_do_usuniecia <- names(procent_brakow[procent_brakow > 50])

proba_uczaca <- proba_uczaca %>% 
  select(-all_of(zmienne_do_usuniecia))

proba_testowa <- proba_testowa %>% 
  select(-any_of(zmienne_do_usuniecia))
```

W celu zapewnienia wysokiej jakości danych wejściowych, zastosowano procedurę automatycznej selekcji zmiennych. Obliczono odsetek brakujących wartości dla każdego atrybutu w zbiorze uczącym. Zmienne, w których braki danych przekraczały próg 50% `r paste(paste0("\x60", zmienne_do_usuniecia, "\x60"), collapse = ", ")`, zostały trwale usunięte z obu zbiorów (uczącego i testowego). Pozwoliło to uniknięcie błędów w modelach nieobsługujących dużej liczby braków.

Zrezygnowano z imputacji braków danych, aby uniknąć zniekształcenia pierwotnych rozkładów zmiennych.

### Eliminacja nadmiarowości

W trakcie eksploracji braków danych zidentyfikowano niespójności w zapisie tytułów płatności (zmienna `description`). Te same kategorie były zapisywane w sposób nadmiarowy, różniąc się jedynie wielkością liter (np. "PLAY - faktura" vs "PLAY - FAKTURA" oraz "RedBull Mobile - faktura" vs "RedBull Mobile - FAKTURA").

W celu wyeliminowania pozornej zmienności przeprowadzono proces ujednolicenia danych. Wszystkie znaki zostały skonwertowane na wielkie litery. Usunięto spacje brzegowe ze względów estetycznych.

<details>

<summary>Efekt agregacji zmiennej `description`</summary>

```{r zmienna_description}
# Ujednolicenie wielkości liter i usuwanie białych znaków w opisie
proba_uczaca <- proba_uczaca %>%
  mutate(description = toupper(trimws(description)))

proba_testowa <- proba_testowa %>%
  mutate(description = toupper(trimws(description)))

# Sprawdzenie efektu agragacji
sort(unique(proba_uczaca$description))
```

</details>

## Weryfikacja i korekta typów zmiennych

**XXX tu wywalic browseragent**
;
Po wstępnym oczyszczeniu zbioru z niestandardowych braków danych, przeprowadzono analizę typów zmiennych. Zauważono, że część zmiennych numerycznych oraz kategorycznych została błędnie zinterpretowana jako tekst (`character`), co uniemożliwia ich poprawne wykorzystanie w modelach nieparametrycznych.

<details>

<summary>Struktura zbioru danych</summary>

```{r typy_zmiennych}
str(proba_uczaca)
```
  
</details>

::: {style="height: 10px;"}
:::

Szczególną uwagę poświęcono zmiennym tekstowym `browseragent` oraz `description`. W modelach nieparametrycznych zmienne kategoryczne o bardzo dużej liczbie unikalnych poziomów nie są wskazane.

Sprawdzono liczbę unikalnych wariantów dla obu podejrzanych zmiennych:

```{r ile_unikalnych_podejrzane_zmienne, echo = F}
cat("Liczba wariantów w zmiennej browseragent:", length(unique(proba_uczaca$browseragent)))
cat("Liczba wariantów w zmiennej description:", length(unique(proba_uczaca$description)))
```

Analiza wykazała istotną różnicę:

-   Zmienna `browseragent` posiada ponad 2000 unikalnych wartości. Ze względu na tak wysoki poziom zaszumienia, zmienna ta zostanie pominięta w dalszej konwersji na typ kategoryczny.

-   Zmienna `description`, wbrew początkowym założeniom, przyjmuje jedynie kilkanaście powtarzalnych wartości. Jest to informacja potencjalnie użyteczna dla modelu, dlatego zostanie ona uwzględniona w dalszej analizie jako zmienna kategoryczna (`factor`).

```{r f_napraw_strukture, include = F}
# Funkcja naprawia strukturę danych - konwersja na odpowiednie typy zmiennych
napraw_strukture <- function(df) {
  df %>%
    # # zmienne numeryczne - juz nieaktualne bo jednak wyrzucamy zmienna bo za duzo NA
    # mutate(
    #   screenheight = as.numeric(screenheight),
    #   screenwidth  = as.numeric(screenwidth)
    # ) %>%
    # zmienne kategoryczne
    mutate(across(any_of(c(
      "description",
      "recurringaction", 
      "acquirerconnectionmethod", 
      "issuer", 
      "type", 
      "level", 
      "countrycode", 
      "listtype", 
      "mccname", 
      "status"
    )), as.factor))
}
```

Zmienne `expirymonth` oraz `expiryyear` pozostawiono jako liczby całkowite (`integer`). Decyzja ta podyktowana jest naturą algorytmów drzewiastych, które lepiej radzą sobie z zachowaniem porządku chronologicznego na zmiennych liczbowych niż na nieuporządkowanych faktorach.

```{r naprawianie_struktury_zbiorow}
proba_uczaca <- napraw_strukture(proba_uczaca)
proba_testowa  <- napraw_strukture(proba_testowa)
```

<details>

<summary>Struktura zbioru danych po naprawie</summary>

```{r typy_zmiennych_po_naprawie}
str(proba_uczaca)
```

</details>

# Wzbogacanie danych

## Segmentacja transakcji rekurencyjnych

Zgodnie z definicją biznesową, transakcje inicjalizujące (`INIT`) są zawsze udane i służą jedynie do rejestracji metody płatności. Włączenie ich do zbioru uczącego sztucznie zawyżyłoby skuteczność modelu (trywialna predykcja). Celem projektu jest predykcja powodzenia obciążeń **rekurencyjnych** (`AUTO` i `MANUAL`), które niosą ryzyko odrzucenia.

Dlatego dokonano podziału zbioru na:

* **Słownik transakcji inicjalizujących:** Źródło cech o momencie rejestracji karty.
* **Zbiór właściwy (rekurencyjny):** Transakcje podlegające modelowaniu.


```{r f_wybierz_inicjalizujace, include = F}
# Funkcja wyodrębniająca transakcje inicjalizujące
wybierz_inicjalizujace <- function(df) {
  
  df_init <- df %>%
    filter(grepl("INIT", recurringaction)) %>%
    select(
      id_init = id,            # klucz do łączenia
      time_init = createtime   # data rejestracji karty
    )
}
```


```{r f_wybierz_rekurencyjne, include = F}
# Funkcja wyodrębniająca transakcje rekurencyjne
wybierz_rekurencyjne <- function(df) {
  
  df_rekurencyjne <- df %>%
    filter(recurringaction %in% c("AUTO", "MANUAL"))
}
```


```{r podzial_trans_init_rek}
uczaca_init <- wybierz_inicjalizujace(proba_uczaca)
uczaca_rekurencyjne <- wybierz_rekurencyjne(proba_uczaca)

testowa_init <- wybierz_inicjalizujace(proba_testowa)
testowa_rekurencyjne <- wybierz_rekurencyjne(proba_testowa)
```


```{r liczba_trans_init_rek, echo = F}
cat("Liczba transakcji inicjalizujących w próbie uczącej:", nrow(uczaca_init), "\n")
cat("Liczba transakcji rekurencyjnych w próbie uczącej:", nrow(uczaca_rekurencyjne), "\n")
cat("Liczba transakcji inicjalizujących w próbie testowej:", nrow(testowa_init), "\n")
cat("Liczba transakcji rekurencyjnych w próbie testowej:", nrow(testowa_rekurencyjne), "\n")
```

## Rekonstrukcja relacji między transakcjami

Wykorzystując klucz `initialtransaction_id`, połączono każdą transakcję rekurencyjną z odpowiadającą jej transakcją inicjalizującą. 

```{r f_dolacz_informacje_o_init, include = F}
# Funkcja łącząca transakcje rekurencyjne z informacjami o inicjalizujących
dolacz_informacje_o_init <- function(df_rekurencyjne, df_init) {
  
  df_rekurencyjne %>%
    left_join(df_init, by = c("initialtransaction_id" = "id_init"))
}
```

```{r dolaczenie_informacji_o_init}
uczaca_rekurencyjne <- dolacz_informacje_o_init(uczaca_rekurencyjne, uczaca_init)
testowa_rekurencyjne <- dolacz_informacje_o_init(testowa_rekurencyjne, testowa_init)
```


## Definicja zmiennych celu

Klasyfikacja: Przekształcenie zmiennej status na postać binarną (Sukces/Porażka) zgodnie z wymogami projektu (ustawienie "Porażki" jako poziomu pozytywnego do F-miary).

```{r f_transformuj_status, include = F}
# Funkcja transformująca zmienną celu "status"
transformuj_status <- function(df) {
  df %>%
    mutate(
      # tylko "completed successfully" to sukces
      status_bin = ifelse(status == "completed successfully", "sukces", "porażka"),
      
      # konwersja na factor z odpowiednią kolejnością poziomów
      status_bin = factor(status_bin, levels = c("porażka", "sukces"))
    )
}
```


```{r transformacja_status}
uczaca_rekurencyjne <- transformuj_status(uczaca_rekurencyjne)
```

**XXX Regresja: Przygotowanie zmiennej amount (analiza rozkładu i ewentualna transformacja logarytmiczna). NIE JESTEM PEWNA CZY ROBIĆ BO PODOBNO DRZEWA NIE WYMAGAJĄ **


## Inżynieria cech czasowych

W celu uwzględnienia cykliczności zachowań płatniczych oraz specyfiki systemów bankowych, dokonano dekompozycji zmiennej czasowej `createtime`. Na jej podstawie wyznaczono godzinę oraz dzień tygodnia transakcji, zachowując ich chronologiczny porządek. Dodatkowo wprowadzono zmienne binarne identyfikujące transakcje weekendowe oraz te realizowane w godzinach nocnych (00:00–05:00), które są szczególnie narażone na niepowodzenie ze względu na potencjalne przerwy techniczne po stronie wystawców kart.


```{r f_dodaj_cechy_czasowe, include = F}
# Funkcja do generowania cech czasowych
dodaj_cechy_czasowe <- function(df) {
  df %>%
    mutate(
      hour = as.numeric(format(createtime, "%H")),
      
      # Zamiana 1-7 na słowne etykiety
      week_day = factor(format(createtime, "%u"),
                        levels = c("1", "2", "3", "4", "5", "6", "7"),
                        labels = c("Pon", "Wt", "Śr", "Czw", "Pt", "Sob", "Ndz")),
      
      # Oznaczenie weekendu
      week_part = ifelse(week_day %in% c("Sob", "Ndz"), "Weekend", "Dzień roboczy"),
      week_part = as.factor(week_part),
      
      # Definicja pory dnia (Noc = 00:00 - 05:59)
      day_part = ifelse(hour <= 5, "Noc", "Dzień"),
      day_part = as.factor(day_part)
    )
}
```


```{r cechy_czasowe, echo = F}
# Zastosowanie funkcji do obu zbiorów
uczaca_rekurencyjne <- dodaj_cechy_czasowe(uczaca_rekurencyjne)

testowa_rekurencyjne <- dodaj_cechy_czasowe(testowa_rekurencyjne)

# Sprawdzenie, czy kolumny się pojawiły (powinno wypisać nazwy)
colnames(uczaca_rekurencyjne)
```

```{r wizualizacja_czasowa, echo = F, fig.height= 3.5, fig.align='center'}
moje_kolory <- c(
  "#8E24AA",
  "#D81B60",
  "#BA68C8",
  "#F06292",
  "#4A148C", 
  "#F8BBD0",
  "#CE93D8"
)

rysuj_kolo_fiolet <- function(dane_uczace, dane_testowe, nazwa_zmiennej, tytul) {

  dane_plot <- bind_rows(
    dane_uczace %>% select(all_of(nazwa_zmiennej)) %>% mutate(Zbior = "Uczący"),
    dane_testowe %>% select(all_of(nazwa_zmiennej)) %>% mutate(Zbior = "Testowy")
  ) %>%
    rename(Kategoria = 1) %>% 
    count(Zbior, Kategoria) %>%
    group_by(Zbior) %>%
    mutate(Procent = n / sum(n)) %>%
    ungroup()
  
  ggplot(dane_plot, aes(x = "", y = Procent, fill = Kategoria)) +
    geom_bar(stat = "identity", width = 1, color = "white") +
    coord_polar("y", start = 0) +
    facet_wrap(~Zbior) +
    
    geom_text(aes(label = percent(Procent, accuracy = 0.1)), 
              position = position_stack(vjust = 0.5), 
              size = 3, color = "white", fontface = "bold") +
    
    scale_fill_manual(values = moje_kolory) +
    
    theme_void() + 
    labs(title = tytul, fill = "Legenda") +
    theme(
      plot.title = element_text(hjust = 0.5, face = "bold", margin = margin(b = 10)),
      legend.position = "bottom"
    )
}

# --- GENEROWANIE WYKRESÓW ---

wykres_pora <- rysuj_kolo_fiolet(uczaca_rekurencyjne, testowa_rekurencyjne, "day_part", "Pora Dnia")
wykres_weekend <- rysuj_kolo_fiolet(uczaca_rekurencyjne, testowa_rekurencyjne, "week_part", "Weekend vs Dzień tygodnia")

wykres_pora + wykres_weekend

rysuj_kolo_fiolet(uczaca_rekurencyjne, testowa_rekurencyjne, "week_day", "Dni tygodnia")
```

## Charakterystyka karty

### Wiek karty w systemie

Połączenie każdej transakcję rekurencyjną z odpowiadającą jej transakcją inicjalizującą pozwoliło na wygenerowanie nowej zmiennej: `days_since_init`. Zmienna ta reprezentuje liczbę dni, jaka upłynęła od momentu rejestracji karty (`time_init`) do momentu bieżącej transakcji rekurencyjnej (`createtime`), dzięki czemu określono staż danej karty w systemie. Zmienna ta ma na celu sprawdzenie hipotezy, czy karty o dłuższej historii subskrypcyjnej rzadziej generują błędy płatności.

```{r wiek_karty}
# Obliczamy różnicę w dniach
uczaca_rekurencyjne <- uczaca_rekurencyjne %>%
  mutate(days_since_init = as.numeric(difftime(createtime, time_init, units = "days")))

testowa_rekurencyjne <- testowa_rekurencyjne %>%
  mutate(days_since_init = as.numeric(difftime(createtime, time_init, units = "days")))
```

```{r wiek_karty_rozklad, echo=F, fig.align='center', fig.height=4}
hist(uczaca_rekurencyjne$days_since_init, 
     breaks = 15,
     col = "#8E24AA", 
     border = "white",
     main = "Rozkład stażu kart w systemie (Zbiór Uczący)", 
     xlab = "Wiek karty (w dniach)", 
     ylab = "Liczba transakcji")

summary(uczaca_rekurencyjne$days_since_init)
```


### Analiza ważności karty

Wyznaczono liczbę miesięcy pozostałych do wygaśnięcia karty oraz stworzono zmienną dychotomiczną identyfikującą transakcje dokonane w roku utraty ważności. Informacja ta jest kluczowa dla modelu klasyfikacji, gdyż zbliżający się termin ważności karty może być przyczyną odrzuceń płatności przez wystawcę.

```{r f_oblicz_waznosc_karty, include = F}
# Funkcja pomocnicza dla obu zbiorów
oblicz_waznosc <- function(df) {
  df %>%
    mutate(
      # Zakładamy, że karta wygasa z końcem podanego miesiąca
      expirydate = as.Date(paste(expiryyear, expirymonth, "01", sep = "-")),
      months_to_expire = as.numeric(difftime(expirydate, createtime, units = "days")) / 30.44,
      expires_this_year = ifelse(expiryyear == format(createtime, "%Y"), "Tak", "Nie"),
      expires_this_year = as.factor(expires_this_year)
    )
}
```


```{r waznosc_karty, echo = F}
uczaca_rekurencyjne <- oblicz_waznosc(uczaca_rekurencyjne)
testowa_rekurencyjne <- oblicz_waznosc(testowa_rekurencyjne)
```

```{r sprawdzenie_min_waznosci_karty, echo=FALSE}
# Sprawdzenie statystyk (czy nie ma wartości ujemnych)
cat("Minimum liczby miesięcy ważności karty na zbiorze uczącym:", min(uczaca_rekurencyjne$months_to_expire))
cat("Minimum liczby miesięcy ważności karty na zbiorze testowym:", min(testowa_rekurencyjne$months_to_expire))
```

Analiza zmiennej `months_to_expire` wykazała obecność wartości ujemnych. Zjawisko to interpretowane jest jako próba realizacji transakcji przy użyciu karty, której termin ważności upłynął przed datą obciążenia.

```{r ile_przeterminowanych_kart, echo = F}
# Liczymy, ile jest takich przypadków w obu zbiorach
n_ujemne_uczaca <- sum(uczaca_rekurencyjne$months_to_expire < 0)
n_ujemne_testowa <- sum(testowa_rekurencyjne$months_to_expire < 0)

cat(sprintf("Liczba kart przeterminowanych w zbiorze uczącym: %d (%.2f%%)\n", 
            n_ujemne_uczaca, 
            n_ujemne_uczaca / nrow(uczaca_rekurencyjne) * 100))

cat(sprintf("Liczba kart przeterminowanych w zbiorze testowym: %d (%.2f%%)\n", 
            n_ujemne_testowa, 
            n_ujemne_testowa / nrow(testowa_rekurencyjne) * 100))
```

Karty przeterminowane stanowią niewielki odsetek analizowanych danych.

**XXX czy zamienic wartosci ujemne na 0 czy zostawić??**

```{r waznosc_karty_wizualizacje, echo=F, fig.align='center', fig.width=10, fig.height=3}
dane_wygasanie <- bind_rows(
  uczaca_rekurencyjne %>% 
    select(months_to_expire, expires_this_year) %>% 
    mutate(Zbior = "Uczący"),
  testowa_rekurencyjne %>% 
    select(months_to_expire, expires_this_year) %>% 
    mutate(Zbior = "Testowy")
)

p1 <- ggplot(dane_wygasanie, aes(x = months_to_expire, fill = Zbior)) +
  geom_histogram(binwidth = 12, color = "white", alpha = 0.8) +
  facet_wrap(~Zbior, scales = "free_y") +
  scale_fill_manual(values = c("Uczący" = "#8E24AA", "Testowy" = "#404080")) + 
  labs(title = "Horyzont czasowy ważności kart",
       subtitle = "Rozkład miesięcy do wygaśnięcia (osobne skale)",
       x = "Miesiące", y = "Liczba kart") +
  theme_minimal() +
  theme(legend.position = "none")

p2 <- ggplot(dane_wygasanie, aes(x = expires_this_year, fill = Zbior)) +
  geom_bar(position = "dodge",alpha = 0.8) +
  scale_fill_manual(values = c("Uczący" = "#8E24AA", "Testowy" = "#404080")) +
  labs(title = "Karty zagrożone wygaśnięciem",
       subtitle = "Czy karta traci ważność w bieżącym roku?",
       x = NULL, y = "Liczba kart") +
  theme_minimal()

p1 + p2 + plot_layout(widths = c(2, 1))
```

### Pochodzenie karty

Dokonano segmentacji transakcji na krajowe oraz zagraniczne na podstawie kodu kraju wydawcy karty (`countrycode`). Wprowadzenie tego podziału pozwala na ocenę wpływu potencjalnych blokad antyfraudowych stosowanych przez zagraniczne instytucje finansowe na skuteczność płatności.

```{r pochodzenie_karty, echo=FALSE}
uczaca_rekurencyjne <- uczaca_rekurencyjne %>%
  mutate(card_origin = ifelse(countrycode == "PL", "Krajowa", "Zagraniczna"),
         card_origin = as.factor(card_origin))

testowa_rekurencyjne <- testowa_rekurencyjne %>%
  mutate(card_origin = ifelse(countrycode == "PL", "Krajowa", "Zagraniczna"),
         card_origin = as.factor(card_origin))
```

```{r rozklad_pochodzenia_karty, echo =F}
# Tabela z liczebnością i procentami
statystyki_pochodzenia <- uczaca_rekurencyjne %>%
  count(card_origin) %>%                # Liczymy wystąpienia
  mutate(
    Udzial_proc = round(n / sum(n) * 100, 2)  # Obliczamy procent
  ) %>%
  arrange(desc(n))                            # Sortujemy malejąco

kable(statystyki_pochodzenia, 
      col.names = c("Pochodzenie karty", "Liczba", "Udział %"),
      caption = "Struktura pochodzenia kart w zbiorze uczącym")
```

# Budowanie modeli

<!-- 1.	Zbudować model predykcyjny dla zmiennej wskazującej czy transakcja rekurencyjna jest udana. -->
<!-- 2.	Zbudować model predykcyjny dla zmiennej amount dla transakcji rekurencyjnych.  -->
<!-- (m.in. ustalanie optymalnych wartości parametrów, wybór najlepszego modelu)  -->

<!-- W każdym zadaniu należy wykorzystać przynajmniej jeden model poznany na zajęciach: drzewa klasyfikacyjne i regresyjne, drzewa podejście wielomodelowe  -->

## Wybór zmiennych do modelowania

W celu zapewnienia przejrzystości procesu modelowania oraz uniknięcia problemów z przeuczeniem przeprowadzono selekcję cech. Proces ten oparto na analizie liczby unikalnych poziomów każdej zmiennej.

```{r unikalne, echo=F}
cbind(sort(sapply(uczaca_rekurencyjne, function(x) length(unique(x)))))
```

Do dalszych etapów zakwalifikowano zmienne kategoryczne posiadające od 2 do 25 unikalnych poziomów oraz kluczowe zmienne numeryczne. Pozwoli to na budowę czytelnych drzew decyzyjnych, eliminując jednocześnie szum informacyjny.

```{r selekcja_zmiennych, echo=F}
# --- SELEKCJA ZMIENNYCH ---

# 1. Liczymy unikalne wartości dla każdej kolumny w głównym zbiorze
unique_counts <- sapply(uczaca_rekurencyjne, function(x) length(unique(x)))

# 2. Wybieramy nazwy kolumn (próg 30 poziomów dla kategorycznych)
# Wykluczamy zmienne z 1 poziomem (stałe) i te z > 30 (identyfikatory)
selected_features <- names(unique_counts[unique_counts > 1 & unique_counts <= 25])

# 3. Ręcznie dodajemy kluczowe zmienne ilościowe (które mają dużo poziomów, ale są OK dla drzew)
# Dodajemy też zmienne celu: 'status_bin' dla klasyfikacji i 'amount' dla regresji
selected_features <- unique(c(selected_features, 
                              "amount",
                              "months_to_expire", 
                              "days_since_init"))

# 4. Tworzymy oczyszczony zbiór bazowy do modelowania
# Usuwamy też surową zmienną 'status' (zostawiamy tylko binarną)
uczaca_final <- uczaca_rekurencyjne %>%
  select(all_of(selected_features)) %>%
  select(-any_of(c("status", "description")))
```


## Podział zbioru uczącego

W celu rzetelnej weryfikacji jakości budowanych modeli oraz uniknięcia zjawiska przeuczenia (overfitting), pierwotny zbiór danych (`uczaca_rekurencyjne`) został podzielony na dwie niezależne podpróby. Ponieważ udostępniony zbiór testowy (`proba_testowa`) nie posiada etykiet zmiennej celu, konieczne było wyodrębnienie własnego zestawu danych do bieżącej ewaluacji.

Zastosowano losowy dobór próby w następujących proporcjach:

- Zbiór treningowy (70% obserwacji): wykorzystywany do konstrukcji i uczenia modeli.

- Zbiór walidacyjny (30% obserwacji): służący do strojenia parametrów (np. przycinania drzewa), wyboru optymalnego modelu oraz oceny skuteczności predykcji (na podstawie F-miary i błędów).

Aby zapewnić pełną powtarzalność uzyskanych wyników, ustawiono ziarno generatora liczb losowych na wartość odpowiadającą sumie numerów albumów autorów projektu. Przeprowadzono również weryfikację rozkładu zmiennej celu w obu podzbiorach, aby potwierdzić reprezentatywność wylosowanych prób.

```{r uczacy_walidacyjny, echo = F}
# Ustawiamy ziarno losowości dla powtarzalności wyników (suma numerów albumów: 277939 + 277994)
set.seed(555933)

train_index <- sample(
  x = nrow(uczaca_final), 
  size = 0.7 * nrow(uczaca_final), 
  replace = FALSE
)

# Dzielimy zbiór
dane_treningowe <- uczaca_final[train_index, ]
dane_walidacyjne <- uczaca_final[-train_index, ]

# Weryfikacja proporcji (komunikaty po polsku)
cat("Proporcja 'sukces' w całym zbiorze:\n")
print(prop.table(table(uczaca_final$status_bin)))

cat("\nProporcja 'sukces' w zbiorze treningowym:\n")
print(prop.table(table(dane_treningowe$status_bin)))

cat("\nProporcja 'sukces' w zbiorze walidacyjnym:\n")
print(prop.table(table(dane_walidacyjne$status_bin)))
```


## Klasyfikacja (`status`)

Celem jest przewidzenie: Sukces vs Porażka.

Model: Drzewo Klasyfikacyjne (rpart) - Wersja Podstawowa
- Zbudowanie dużego drzewa (parametr cp bardzo niski).
- Wizualizacja drzewa (rpart.plot).
- Interpretacja reguł: Opisz słownie 2-3 najważniejsze ścieżki prowadzące do klasy "Porażka".

Strojenie (Pruning):
- Analiza wykresu błędu w zależności od złożoności (plotcp).
- Wybór optymalnego punktu przycięcia (tam, gdzie błąd jest najmniejszy).
- Przycięcie drzewa (prune).

Wizualizacja: rpart.plot (przyciętego drzewa).
Interpretacja reguł: Opisz słownie 2-3 najważniejsze ścieżki prowadzące do klasy "Porażka".
Ważność zmiennych: Wyświetl drzewo$variable.importance. : Które zmienne najbardziej redukują niejednorodność? (np. czy ważniejszy jest countrycode czy amount?).

Ewaluacja:
- Predykcja na zbiorze walidacyjnym.
- Macierz pomyłek (Confusion Matrix) - (table(predykcja, rzeczywistosc))
- Kluczowe: Obliczenie F-miary (pamiętając, że "Porażka" to klasa pozytywna!).


## Regresja (`amount`)

### Analiza rozkładu zmiennej celu (`amount`)

Wstępna eksploracja zmiennej objaśnianej amount wykazała silną asymetrię prawostronną rozkładu. Zdecydowana większość transakcji w zbiorze treningowym dotyczy niskich kwot – mediana wynosi 30.00, podczas gdy średnia arytmetyczna jest ponad dwukrotnie wyższa (62.63). Wskazuje to na obecność tzw. długiego ogona dystrybucji.

```{r statystyki_amount, echo=FALSE}
summary(dane_treningowe$amount)
```

```{r histogram_amount, echo=F, fig.align='center', fig.height=3}
library(ggplot2)

ggplot(dane_treningowe, aes(x = amount)) +
  geom_histogram(bins = 50, fill = "#8E24AA", color = "white") +
  labs(title = "Rozkład kwoty transakcji",
       x = "Kwota transakcji (PLN)",
       y = "Liczba transakcji") +
  theme_minimal() +
  theme(
    plot.title = element_text(hjust = 0.5, face = "bold"), # Tytuł na środku
    axis.text = element_text(color = "black")              # Wyraźniejsze liczby
  )
```

```{r skrajne_wartosci_amount, echo=F}
# Sprawdźmy, jaki próg odcina 99% danych
prog_99 <- quantile(dane_treningowe$amount, 0.99)
cat("99% transakcji jest mniejszych niż:", round(prog_99, 2), " zł. \n")

# Ile tracimy, jeśli odetniemy ten 1%?
ile_ekstremalnych <- sum(dane_treningowe$amount > prog_99)
cat("Liczba wartości ekstremalnych do usunięcia:", ile_ekstremalnych, 
    "(", round(mean(dane_treningowe$amount > prog_99) * 100, 2), "% zbioru )\n")
```

Szczegółowa analiza wartości skrajnych ujawniła, że aż 99% wszystkich obserwacji mieści się w przedziale do 585.53. Powyżej tego progu znajduje się 179 transakcji (stanowiących zaledwie 1% zbioru), z maksymalną zanotowaną kwotą na poziomie 2606.37.


W kontekście budowy drzew regresyjnych, wartości ekstremalne mogą mieć destrukcyjny wpływ na jakość modelu. Algorytm dąży do minimalizacji sumy kwadratów reszt (SSR), przez co pojedyncze, bardzo wysokie kwoty mogą wymuszać tworzenie sztucznych podziałów, niemających zastosowania dla typowych transakcji.

W celu weryfikacji wpływu wartości odstających na stabilność predykcji przyjęto dwuetapowe podejście:

1. W pierwszej kolejności zostanie zbudowany model próbny na pełnym zbiorze danych (uwzględniającym wartości ekstremalne).

2. Następnie zweryfikowana zostanie struktura liści drzewa. Jeżeli algorytm nie będzie w stanie skutecznie odseparować najwyższych kwot (tj. będą one rozproszone w wielu węzłach końcowych, zawyżając średnią w grupach typowych transakcji), podjęta zostanie decyzja o usunięciu górnego 1% obserwacji. Celem jest zbudowanie modelu, który najlepiej generalizuje zależności dla dominującej większości danych.

### Wybór zmiennych do regresji

W ramach przygotowań do budowy modelu regresyjnego, ze zbiorów danych wykluczono zmienną status_bin, pozostawiając jedynie cechy wyselekcjonowane na wstępnym etapie analizy. Głównym celem procesu było przygotowanie dwóch wariantów danych: pełnego (`dane_reg_full`) oraz ograniczonego do 99. percentyla kwoty transakcji (`dane_reg_99`). Zastosowanie progu odcięcia wyznaczonego na zbiorze treningowym pozwoliło na stworzenie spójnych podzbiorów walidacyjnych, co umożliwi rzetelną ocenę wpływu wartości skrajnych na błąd średniokwadratowy modelu.

```{r dane_treningowe_regresja, echo = F}
# Usuwamy zmienne klasyfikacyjne (status_bin), bo w regresji przewidujemy amount
# Wykorzystujemy fakt, że selekcja kolumn odbyła się już na wstępie projektu
dane_reg_full <- dane_treningowe %>%
  select(-any_of("status_bin")) %>%
  filter(!is.na(amount))

# Obliczamy próg 99% na zbiorze treningowym
prog_99 <- quantile(dane_reg_full$amount, 0.99)

# Tworzymy ramkę 99% (bez wartości ekstremalnych)
dane_reg_99 <- dane_reg_full %>%
  filter(amount <= prog_99)

# Weryfikacja
cat("Liczba obserwacji w zbiorze treningowym 100%:", nrow(dane_reg_full), "\n")
cat("Liczba obserwacji w zbiorze treningowym 99%:", nrow(dane_reg_99), "\n")
cat("Próg odcięcia (99. percentyl):", round(prog_99, 2), "PLN\n")
```

```{r dane_walidacyjne_regresja, echo =F}
# Przygotowujemy walidację 100% (usuwamy zmienną celu klasyfikacji)
dane_wal_reg_full <- dane_walidacyjne %>%
  select(-any_of("status_bin")) %>%
  filter(!is.na(amount))

# Tworzymy walidację 99%
dane_wal_reg_99 <- dane_wal_reg_full %>%
  filter(amount <= prog_99)

# Weryfikacja
cat("Liczba obserwacji w zbiorze walidacyjnym 100%:", nrow(dane_wal_reg_full), "\n")
cat("Liczba obserwacji w zbiorze walidacyjnym 99%:", nrow(dane_wal_reg_99), "\n")
```


### Budowa drzewa regresyjnego
- budowa drzewa
- sprawdzenie zmiennych ważności (variable importance).

```{r model_reg_1}
drzewo_reg_1 <- rpart(
  formula = amount ~.,
  data = dane_reg_full,
  method = "anova"
)
```

#### Wizualizacja: rpart.plot.
Interpretacja liści: Gdzie wpadają najwyższe kwoty? Jakie warunki muszą być spełnione?
Ważność zmiennych: Czy te same zmienne są ważne dla kwoty, co dla statusu?

```{r wykres_drzewo_amount_1, echo = F, fig.align='center', fig.width=15, fig.height=9}
rpart.plot(drzewo_reg_1, 
           type = 2,
           extra = 1,
           under = TRUE,
           tweak = 0.95,
           main = "Drzewo regresyjne - kwota transakcji",
           box.palette = "Purples")
```

```{r}
# Ile w każdym węźle jest wartości ekstremalnym?
tapply(
  X = dane_reg_full$amount > quantile(dane_reg_full$amount, 0.99),
  INDEX = drzewo_reg_1$where,
  FUN = sum
)
```

```{r model_reg_2}
drzewo_reg_2 <- rpart(
  formula = amount ~.,
  data = dane_reg_99,
  method = "anova"
)
```


```{r wykres_drzewo_amount_2, echo = F, fig.align='center', fig.width=15, fig.height=7}
rpart.plot(drzewo_reg_2, 
           type = 2,
           extra = 1,
           under = TRUE,
           tweak = 0.95,
           main = "Drzewo regresyjne - kwota transakcji",
           box.palette = "Purples")
```

### Strojenie:
- Ponownie szukamy optymalnego cp (Complexity Parameter) minimalizującego błąd.

#### Wizualizacja: rpart.plot.
Interpretacja liści: Gdzie wpadają najwyższe kwoty? Jakie warunki muszą być spełnione?
Ważność zmiennych

### Ewaluacja:
- Błąd SSR (suma kwadratów reszt) lub RMSE na zbiorze walidacyjnym.
- Miarą błędu jest SSR (Suma Kwadratów Reszt) na zbiorze walidacyjnym.


Zgodnie z przyjętą strategią modelowania dla typowych obserwacji, ewaluacja modelu (dobór parametru CP oraz obliczenie błędu SSR) została przeprowadzona na zbiorze walidacyjnym ograniczonym do zakresu treningowego (kwoty < `r round(prog_99, 2)` PLN). W finalnym zbiorze testowym wystąpią wartości wyższe. Dla nich model drzewiasty przyjmie predykcję równą maksymalnej wartości w liściu (niedoszacowanie), co jest naturalną cechą drzew regresyjnych, które nie dokonują ekstrapolacji poza zakres danych uczących.


## Podejście wielomodelowe

<!-- Skoro masz wymóg "wyboru najlepszego modelu", warto zbudować drugi, konkurencyjny model dla obu zadań, aby mieć co porównywać. -->

<!-- Opcja A (Prosta): Las Losowy (randomForest). Jest to naturalne rozwinięcie drzew. Zazwyczaj daje lepsze wyniki, ale jest "czarną skrzynką" (trudniej narysować ładny wykres). -->

<!-- Opcja B (Alternatywna): Regresja Logistyczna (dla statusu) i Liniowa (dla kwoty). To pokaże, czy złożone metody nieparametryczne w ogóle dają przewagę nad prostą statystyką. -->

Budowa modelu:
- Użycie randomForest (lub bagging z adabag jak na zajęciach) dla zmiennej status.
- Ustalenie liczby drzew (wykres błędu w zależności od liczby drzew).

Interpretacja (Specyficzna dla lasów)
Tutaj nie narysujesz jednego drzewa, ALE musisz pokazać wykres ważności zmiennych (varImpPlot lub importance).

Pytanie do raportu: Czy Las Losowy wskazuje te same ważne zmienne co pojedyncze drzewo, czy znalazł coś nowego?

Ewaluacja
- F-miara na zbiorze walidacyjnym.

Porównanie wyniku z pojedynczym drzewem (czy warto było komplikować model dla 1% zysku?).

## Ocena uzyskanych modeli

Tabela zbiorcza:

Model | F-miara (Walidacja) | SSR (Walidacja) | Komentarz

Decyzja ostateczna: "Do predykcji na zbiorze testowym wybieramy model X, ponieważ..." (np. miał najwyższą F-miarę i był stabilny).


## Predykcja modelowanych zmiennych na danych testowych

<!-- Uzyskane rozwiązania z modeli należy wykorzystać do predykcji wartości ze zbioru testowego.  -->
<!-- predykcje należy zapisać w odpowiednich kolumnach obiektu predykcje_testowa  -->

<!-- •	Uzupełniony obiekt predykcje_testowa (zapisany jako predykcje_testowa.RData)  -->
<!-- o	Predykcje testowe muszą mieć taki sam wymiar jak podano  -->
<!-- o	Predykcje dla status niech będą wpisem „sukces” lub „porażka” (klasa zmiennej character lub factor).  -->
<!-- o	Nie zmieniać nazwy obiektu predykcje_testowa.  -->

<!-- •	Dokładność predykcji (dla 3 najlepszych predykcji, osobno dla każdego zadania, dodatkowy bonus w wysokości 10 pkt; dokładność oceniana jest przez F-miarę dla klasyfikacji i sumę kwadratów reszt dla regresji) -- Przy liczeniu F-miary przypadek „pozytywny” to transakcja nieudana  -->

Wczytanie pełnego modelu (opcjonalnie: douczenie zwycięskiego modelu na połączonym zbiorze treningowym+walidacyjnym dla maksymalizacji wiedzy).

Wykonaj predykcję na zbiorze testowa_rekurencyjne (tym, który przygotowaliśmy). Generowanie predykcji dla proba_testowa.

Zapisz wyniki do pliku predykcje_testowa.RData.


# Podsumowanie