---
title: "Projekt Zaliczeniowy - Modele Nieparametryczne"
author: 
  - "Hanna Sopala"
  - "Iga Bochniak"
date: "`r Sys.Date()`"
output: 
  html_document:
    code_folding: hide
---

<style>
body {
    text-align: justify;
    max-width: 1000px;
    margin: auto;
    padding: 20px;
    font-size: 16px;
}
</style>

```{r setup, include = FALSE}
knitr::opts_chunk$set(echo = TRUE, warning = FALSE, message = FALSE)
```

<details>
  <summary> Templatka zawijaczy kodu </summary>


</details>

```{r ladowanie_bibliotek}
pacman::p_load(
  dplyr,
  rpart,
  rpart.plot
)
```

# Wstęp

```{r ladowanie_danych, echo = FALSE}
load('./dane_zaliczenie.RData')
```

Dane dotyczą płatności/transakcji kartowych z podziałem na transakcje inicjalizujące i rekurencyjne. Baza danych została stworzona jako transakcje rekurencyjne dokonane między 8 lipca 2020 r. a 7 lipca 2021 r., pod warunkiem, że transakcja inicjalizująca miała miejsce nie wcześniej niż 8 stycznia 2020 r. 

Celem niniejszego projektu jest opracowanie modeli predykcyjnych pozwalających na klasyfikację skuteczności transakcji rekurencyjnych oraz prognozowanie ich wartości na podstawie danych o płatnościach kartowych. W zbiorze danym znajdują się następujące zmienne.

| Zmienna | Opis  |
|:---|:---|
| `id` | Numer identyfikacyjny konkretnej operacji  |
| `initialtransaction_id` | Powiązanie z pierwszą transakcją (moment rejestracji karty)  |
| `createtime` | Moment zarejestrowania płatności w systemie  |
| `amount` | Kwota przelewu  |
| `browseragent` | Dane o przeglądarce, z której korzystał płacący  |
| `description` | Tytuł transakcji |
| `recurringaction` | Informacja o rodzaju płatności rekurencyjnej  |
| `screenheight` | Wysokość ekranu urządzenia klienta |
| `screenwidth` | Szerokość ekranu urządzenia klienta |
| `acquirerconnectionmethod` | Sposób połączenia z systemem rozliczeniowym. |
| `expirymonth` | Miesiąc, w którym kończy się ważność karty. |
| `expiryyear` | Rok ważności karty  |
| `issuer` | Organizacja wystawiająca kartę  |
| `type` | Rodzaj karty  |
| `level` | Standard karty (np. klasyczna, złota)  |
| `countrycode` | Kod państwa, w którym wydano kartę  |
| `listtype` | Sektor działania partnera  |
| `mccname` | Opis branży sprzedawcy  |
| `payclickedtime` | Data i czas potwierdzenia transakcji przez klienta po uzupełnieniu danych kartowych |
| `status` | Status płatności |

Jako zmienne zależne wybrano `amount` (regresja) oraz `status` (klasyfikacja).

#	Wstępna eksploracja danych 

## Wymiary zbiorów

```{r wymiary_zbiorow, include = F}
dim(proba_uczaca)
dim(proba_testowa)
```

```{r podsumowanie_zbiorow, include = F}
summary(proba_uczaca)
summary(proba_testowa)
```

## Czyszczenie danych i ich braki

W celu identyfikacji niestandardowych oznaczeń braków danych przeprowadzono analizę unikalnych wartości zmiennych kategorycznych.

```{r f_znajdz_unikalne, echo = F}
# Funkcja znajdująca unikalne wartości wśród zmiennych w celu zidentyfikowania ewentualnych innych niż NA oznaczeń braków danych (tylko w przypadku danych tekstowych lub faktorów, bo numeryczne wywaliłyby błąd przy wczytywaniu)
znajdz_unikalne <- function(df) {
  for (kolumna in names(df)) {
    if (is.character(df[[kolumna]]) || is.factor(df[[kolumna]])) {
      
      unikalne_wartosci <- unique(df[[kolumna]])
      ile_unikalnych <- length(unikalne_wartosci)
      
      # Wypisanie unikalnych wartości tylko, gdy jest ich mało (aby nie zawiesić konsoli przy wypisywaniu ID)
      if (ile_unikalnych < 1000) {
        cat("------------------------------------------------------\n")
        cat("Zmienna:", kolumna, "\n")
        cat("Wartości:\n")
        print(sort(unikalne_wartosci)) # po posortowaniu dziwne znaki są na początku
        cat("\n")
      }
    }
  }
}
```

```{r znalezienie_unikalnych}
znajdz_unikalne(proba_uczaca)
znajdz_unikalne(proba_testowa)
```

Wstępna analiza jakości danych ujawniła niespójne kodowanie brakujących wartości. Oprócz standardowych wartości `NA`, zidentyfikowano również puste ciągi znaków oraz wartości tekstowe NULL. Wszystkie te wartości zostały poddane rekodowaniu do standardowej wartości NA przed rozpoczęciem modelowania.

```{r f_wyczysc_braki, echo = F}
# Funkcja czyszcząca braki - ujednolica je do NA
wyczysc_braki <- function(df) {
  
  smieci <- c("", "NULL")
  
  df %>%

    mutate(across(where(is.factor), as.character)) %>%
    
    # Jeśli wartość jest na liście "smieci", wstawiamy NA. W przeciwnym razie zostawiamy bez zmian
    mutate(across(where(is.character), ~ ifelse(. %in% smieci, NA, .)))
}
```


```{r czyszczenie_zbiorow}
proba_uczaca <- wyczysc_braki(proba_uczaca)
proba_testowa  <- wyczysc_braki(proba_testowa)
```

Dodatkowo, zauważono, że zmienna `description` ma 4 kategorie, które można zaagregować w dwie. "PLAY - faktura" oraz "PLAY - FAKTURA" to to samo.

## Sprawdzenie poprawności typów zmiennych

```{r typy_zmiennych}
str(proba_uczaca)
```




#	Wzbogacanie danych 
<!-- (utworzenie dodatkowych zmiennych, np. dzień tygodnia na podstawie createtime, przypisanie cech transakcji inicjalizującej do transakcji rekurencyjnej)  -->
#	Budowanie modeli
<!-- (m.in. ustalanie optymalnych wartości parametrów, wybór najlepszego modelu)  -->
#	Prezentacja i interpretacja wyników modelu 
#	Ocena uzyskanych modeli 
#	Predykcja modelowanych zmiennych na danych testowych 
<!-- predykcje należy zapisać w odpowiednich kolumnach obiektu predykcje_testowa  -->
 
# Podsumowanie