---
title: "Projekt Zaliczeniowy - Modele Nieparametryczne"
author: 
  - "Hanna Sopala"
  - "Iga Bochniak"
date: "`r Sys.Date()`"
output: 
  html_document:
    code_folding: hide
---

```{=html}
<style>
body {
    text-align: justify;
    max-width: 1000px;
    margin: auto;
    padding: 20px;
    font-size: 16px;
}
</style>
```

```{r setup, include = FALSE}
knitr::opts_chunk$set(echo = TRUE, warning = FALSE, message = FALSE)
```

<!-- <details> -->

<!--   <summary> Templatka zawijaczy kodu </summary> -->

<!-- </details> -->

<!-- <div style="height: 10px;"></div> -->

<!-- cat("Krótki opis:", numerek) -->

```{r ladowanie_bibliotek}
pacman::p_load(
  dplyr,
  rpart,
  rpart.plot,
  ggplot2,
  dplyr,
  tidyr,
  scales,
  patchwork,
  knitr,
  caret
)
```

# Zbiór danych

```{r ladowanie_danych, echo = FALSE}
load('./dane_zaliczenie.RData')
```

Zbiór zawiera dane dotyczące płatności/transakcji kartowych z podziałem na transakcje inicjalizujące i rekurencyjne. Baza została stworzona jako transakcje rekurencyjne dokonane między 8 lipca 2020 r. a 7 lipca 2021 r., pod warunkiem, że transakcja inicjalizująca miała miejsce nie wcześniej niż 8 stycznia 2020 r. W zbiorze danych znajdują się następujące zmienne.

| Zmienna | Opis |
|:-----------------------------------|:-----------------------------------|
| `id` | Numer identyfikacyjny konkretnej operacji |
| `initialtransaction_id` | Powiązanie z pierwszą transakcją (moment rejestracji karty) |
| `createtime` | Moment zarejestrowania płatności w systemie |
| `amount` | Kwota przelewu |
| `browseragent` | Dane o przeglądarce, z której korzystał płacący |
| `description` | Tytuł transakcji |
| `recurringaction` | Informacja o rodzaju płatności rekurencyjnej |
| `screenheight` | Wysokość ekranu urządzenia klienta |
| `screenwidth` | Szerokość ekranu urządzenia klienta |
| `acquirerconnectionmethod` | Sposób połączenia z systemem rozliczeniowym. |
| `expirymonth` | Miesiąc, w którym kończy się ważność karty. |
| `expiryyear` | Rok ważności karty |
| `issuer` | Organizacja wystawiająca kartę |
| `type` | Rodzaj karty |
| `level` | Standard karty (np. klasyczna, złota) |
| `countrycode` | Kod państwa, w którym wydano kartę |
| `listtype` | Sektor działania partnera |
| `mccname` | Opis branży sprzedawcy |
| `payclickedtime` | Data i czas potwierdzenia transakcji przez klienta po uzupełnieniu danych kartowych |
| `status` | Status płatności |

Celem niniejszego projektu jest opracowanie modeli predykcyjnych pozwalających na klasyfikację skuteczności transakcji rekurencyjnych oraz prognozowanie ich wartości na podstawie danych o płatnościach kartowych. Jako zmienne zależne wybrano `amount` (regresja) oraz `status` (klasyfikacja).

# Wstępna eksploracja danych

## Wymiary zbiorów danych

```{r wymiary_zbiorow, echo = F}
cat("Wymiary zbioru uczącego:", dim(proba_uczaca))
cat("Wymiary zbioru testowego:", dim(proba_testowa))
```

Zbiór uczący liczy 29 412 obserwacji, natomiast zbiór testowy obejmuje 15 185 rekordów.

<details>

<summary>Podsumowanie zmiennych w zbiorze uczącym</summary>

```{r podsumowanie_zbioru_uczacego}
summary(proba_uczaca)
```

</details>

::: {style="height: 10px;"}
:::

<details>

<summary>Podsumowanie zmiennych w zbiorze testowym</summary>

```{r podsumowanie_zbioru_testowego}
summary(proba_testowa)
```

</details>

::: {style="height: 10px;"}
:::

W obu zbiorach występuje po ok. 20 zmiennych opisujących charakterystykę transakcji, przy czym zbiór testowy jest pozbawiony zmiennej celu `status`. Wstępna analiza wskazuje na liczne braki danych w kolumnach `initialtransaction_id` oraz `payclickedtime`.

## Czyszczenie danych

W celu identyfikacji niestandardowych oznaczeń braków danych przeprowadzono analizę unikalnych wartości zmiennych kategorycznych.

```{r f_znajdz_unikalne}
# Funkcja znajdująca unikalne wartości wśród zmiennych w celu zidentyfikowania ewentualnych innych niż NA oznaczeń braków danych (tylko w przypadku danych tekstowych lub faktorów, bo numeryczne wywaliłyby błąd przy wczytywaniu)
znajdz_unikalne <- function(df) {
  for (kolumna in names(df)) {
    if (is.character(df[[kolumna]]) || is.factor(df[[kolumna]])) {
      
      unikalne_wartosci <- unique(df[[kolumna]])
      ile_unikalnych <- length(unikalne_wartosci)
      
      # Wypisanie unikalnych wartości tylko, gdy jest ich mało (aby nie zawiesić konsoli przy wypisywaniu ID)
      if (ile_unikalnych < 1000) {
        cat("------------------------------------------------------\n")
        cat("Zmienna:", kolumna, "\n")
        cat("Wartości:\n")
        print(sort(unikalne_wartosci)) # po posortowaniu dziwne znaki są na początku
        cat("\n")
      }
    }
  }
}
```

<details>

<summary>Unikalne wartości w próbie uczącej</summary>

```{r znalezienie_unikalnych_uczaca}
znajdz_unikalne(proba_uczaca)
```

</details>

::: {style="height: 10px;"}
:::

<details>

<summary>Unikalne wartości w próbie testowej</summary>

```{r znalezienie_unikalnych_testowa}
znajdz_unikalne(proba_testowa)
```

</details>

::: {style="height: 10px;"}
:::

Wstępna analiza jakości danych ujawniła niespójne kodowanie brakujących wartości. Oprócz standardowych wartości `NA`, zidentyfikowano również puste ciągi znaków oraz wartości tekstowe NULL. Wszystkie te wartości zostały poddane rekodowaniu do standardowej wartości NA przed rozpoczęciem modelowania.

```{r f_wyczysc_braki, include = F}
# Funkcja czyszcząca braki - ujednolica je do NA
wyczysc_braki <- function(df) {
  
  smieci <- c("", "NULL")
  
  df %>%

    mutate(across(where(is.factor), as.character)) %>%
    
    # Jeśli wartość jest na liście "smieci", wstawiamy NA. W przeciwnym razie zostawiamy bez zmian
    mutate(across(where(is.character), ~ ifelse(. %in% smieci, NA, .)))
}
```

```{r czyszczenie_zbiorow}
proba_uczaca <- wyczysc_braki(proba_uczaca)
proba_testowa <- wyczysc_braki(proba_testowa)
```

### Obsługa braków danych

Niektóre zmienne mają zbyt dużą liczbę braków danych. Zbyt duża liczba brakujących obserwacji może prowadzić do niestabilności modeli lub błędnych wniosków.

W celu identyfikacji takich zmiennych przeprowadzono analizę procentowego udziału wartości NA dla każdego atrybutu.

```{r braki_danych}
# 1. Sprawdzenie procentu braków danych w każdej kolumnie
procent_brakow <- sapply(proba_uczaca, function(x) sum(is.na(x)) / length(x) * 100)

# Wyświetlenie zmiennych, które mają więcej niż 50% braków
print(procent_brakow[procent_brakow > 50])

# 2. Usuwanie zmiennych o niskiej jakości
# Zmienne screenwidth, screenheight oraz payclickedtime (często puste przy automacie)
# są usuwane z obu zbiorów.
zmienne_do_usuniecia <- names(procent_brakow[procent_brakow > 50])

proba_uczaca <- proba_uczaca %>% 
  select(-all_of(zmienne_do_usuniecia))

proba_testowa <- proba_testowa %>% 
  select(-any_of(zmienne_do_usuniecia))
```

W celu zapewnienia wysokiej jakości danych wejściowych, zastosowano procedurę automatycznej selekcji zmiennych. Obliczono odsetek brakujących wartości dla każdego atrybutu w zbiorze uczącym. Zmienne, w których braki danych przekraczały próg 50% `r paste(paste0("\x60", zmienne_do_usuniecia, "\x60"), collapse = ", ")`, zostały trwale usunięte z obu zbiorów (uczącego i testowego). Pozwoliło to uniknięcie błędów w modelach nieobsługujących dużej liczby braków.

Zrezygnowano z imputacji braków danych, aby uniknąć zniekształcenia pierwotnych rozkładów zmiennych.

### Eliminacja nadmiarowości

W trakcie eksploracji braków danych zidentyfikowano niespójności w zapisie tytułów płatności (zmienna `description`). Te same kategorie były zapisywane w sposób nadmiarowy, różniąc się jedynie wielkością liter (np. "PLAY - faktura" vs "PLAY - FAKTURA" oraz "RedBull Mobile - faktura" vs "RedBull Mobile - FAKTURA").

W celu wyeliminowania pozornej zmienności przeprowadzono proces ujednolicenia danych. Wszystkie znaki zostały skonwertowane na wielkie litery. Usunięto spacje brzegowe ze względów estetycznych.

<details>

<summary>Efekt agregacji zmiennej `description`</summary>

```{r zmienna_description}
# Ujednolicenie wielkości liter i usuwanie białych znaków w opisie
proba_uczaca <- proba_uczaca %>%
  mutate(description = toupper(trimws(description)))

proba_testowa <- proba_testowa %>%
  mutate(description = toupper(trimws(description)))

# Sprawdzenie efektu agragacji
sort(unique(proba_uczaca$description))
```

</details>

## Weryfikacja i korekta typów zmiennych

Po wstępnym oczyszczeniu zbioru z braków danych, przeprowadzono analizę typów zmiennych. Zauważono, że część zmiennych numerycznych oraz kategorycznych została błędnie zinterpretowana jako tekst (`character`), co uniemożliwia ich poprawne wykorzystanie w modelach nieparametrycznych.

<details>

<summary>Struktura zbioru danych</summary>

```{r typy_zmiennych}
str(proba_uczaca)
```
  
</details>

::: {style="height: 10px;"}
:::

Szczególną uwagę poświęcono zmiennej tekstowej `description`. W modelach nieparametrycznych zmienne kategoryczne o bardzo dużej liczbie unikalnych poziomów nie są bowiem wskazane.

Sprawdzono liczbę unikalnych wariantów dla podejrzanej zmiennej:

```{r ile_unikalnych_podejrzana_zmienna, echo = F}
cat("Liczba wariantów w zmiennej description:", length(unique(proba_uczaca$description)))
```

Analiza wykazała, że zmienna `description`, wbrew początkowym założeniom, przyjmuje jedynie kilkanaście powtarzalnych wartości. Jest to informacja potencjalnie użyteczna dla modelu, dlatego zostanie ona uwzględniona w dalszej analizie jako zmienna kategoryczna (`factor`).

```{r f_napraw_strukture, include = F}
# Funkcja naprawia strukturę danych - konwersja na odpowiednie typy zmiennych
napraw_strukture <- function(df) {
  df %>%
    # # zmienne numeryczne - juz nieaktualne bo jednak wyrzucamy zmienna bo za duzo NA
    # mutate(
    #   screenheight = as.numeric(screenheight),
    #   screenwidth  = as.numeric(screenwidth)
    # ) %>%
    # zmienne kategoryczne
    mutate(across(any_of(c(
      "description",
      "recurringaction", 
      "acquirerconnectionmethod", 
      "issuer", 
      "type", 
      "level", 
      "countrycode", 
      "listtype", 
      "mccname", 
      "status"
    )), as.factor))
}
```

Zmienne `expirymonth` oraz `expiryyear` pozostawiono jako liczby całkowite (`integer`). Decyzja ta podyktowana jest naturą algorytmów drzewiastych, które lepiej radzą sobie z zachowaniem porządku chronologicznego na zmiennych liczbowych niż na nieuporządkowanych faktorach.

```{r naprawianie_struktury_zbiorow}
proba_uczaca <- napraw_strukture(proba_uczaca)
proba_testowa  <- napraw_strukture(proba_testowa)
```

<details>

<summary>Struktura zbioru danych po naprawie</summary>

```{r typy_zmiennych_po_naprawie}
str(proba_uczaca)
```

</details>

# Wzbogacanie danych

## Segmentacja transakcji rekurencyjnych

Zgodnie z definicją biznesową, transakcje inicjalizujące (`INIT`) są zawsze udane i służą jedynie do rejestracji metody płatności. Włączenie ich do zbioru uczącego sztucznie zawyżyłoby skuteczność modelu (trywialna predykcja). Celem projektu jest predykcja powodzenia obciążeń **rekurencyjnych** (`AUTO` i `MANUAL`), które niosą ryzyko odrzucenia.

Dlatego dokonano podziału zbioru na:

* **Słownik transakcji inicjalizujących:** Źródło cech o momencie rejestracji karty.
* **Zbiór właściwy (rekurencyjny):** Transakcje podlegające modelowaniu.


```{r f_wybierz_inicjalizujace, include = F}
# Funkcja wyodrębniająca transakcje inicjalizujące
wybierz_inicjalizujace <- function(df) {
  
  df_init <- df %>%
    filter(grepl("INIT", recurringaction)) %>%
    select(
      id_init = id,            # klucz do łączenia
      time_init = createtime   # data rejestracji karty
    )
}
```


```{r f_wybierz_rekurencyjne, include = F}
# Funkcja wyodrębniająca transakcje rekurencyjne
wybierz_rekurencyjne <- function(df) {
  
  df_rekurencyjne <- df %>%
    filter(recurringaction %in% c("AUTO", "MANUAL"))
}
```


```{r podzial_trans_init_rek}
uczaca_init <- wybierz_inicjalizujace(proba_uczaca)
uczaca_rekurencyjne <- wybierz_rekurencyjne(proba_uczaca)

testowa_init <- wybierz_inicjalizujace(proba_testowa)
testowa_rekurencyjne <- wybierz_rekurencyjne(proba_testowa)
```


```{r liczba_trans_init_rek, echo = F}
cat("Liczba transakcji inicjalizujących w próbie uczącej:", nrow(uczaca_init), "\n")
cat("Liczba transakcji rekurencyjnych w próbie uczącej:", nrow(uczaca_rekurencyjne), "\n")
cat("Liczba transakcji inicjalizujących w próbie testowej:", nrow(testowa_init), "\n")
cat("Liczba transakcji rekurencyjnych w próbie testowej:", nrow(testowa_rekurencyjne), "\n")
```

## Rekonstrukcja relacji między transakcjami

Wykorzystując klucz `initialtransaction_id`, połączono każdą transakcję rekurencyjną z odpowiadającą jej transakcją inicjalizującą, aby uzyskać dla niej dodatkowe informacje. 

```{r f_dolacz_informacje_o_init, include = F}
# Funkcja łącząca transakcje rekurencyjne z informacjami o inicjalizujących
dolacz_informacje_o_init <- function(df_rekurencyjne, df_init) {
  
  df_rekurencyjne %>%
    left_join(df_init, by = c("initialtransaction_id" = "id_init"))
}
```

```{r dolaczenie_informacji_o_init}
uczaca_rekurencyjne <- dolacz_informacje_o_init(uczaca_rekurencyjne, uczaca_init)
testowa_rekurencyjne <- dolacz_informacje_o_init(testowa_rekurencyjne, testowa_init)
```


## Definicja zmiennej celu

Dokonano transformacji pierwotnej zmiennej celu (`status`). Zmienna ta została poddana dychotomizacji: wszystkie transakcje o statusie innym niż `completed successfully` zaklasyfikowano jako `porażka`, natomiast pozostałe jako `sukces`.

Kluczowym elementem inżynierii cech było zdefiniowanie porażki jako klasy wyróżnionej (pozytywnej). Jest to podyktowane celem projektu, którym jest identyfikacja transakcji zagrożonych odrzuceniem. Takie ustawienie poziomów czynnika pozwala na bezpośrednią interpretację metryk jakości modelu, w szczególności F-miary.

```{r f_transformuj_status, include = F}
# Funkcja transformująca zmienną celu "status"
transformuj_status <- function(df) {
  df %>%
    mutate(
      # tylko "completed successfully" to sukces
      status_bin = ifelse(status == "completed successfully", "sukces", "porażka"),
      
      # konwersja na factor z odpowiednią kolejnością poziomów
      status_bin = factor(status_bin, levels = c("porażka", "sukces"))
    )
}
```


```{r transformacja_status}
uczaca_rekurencyjne <- transformuj_status(uczaca_rekurencyjne)
```


## Inżynieria cech czasowych

W celu uwzględnienia cykliczności zachowań płatniczych oraz specyfiki systemów bankowych, dokonano dekompozycji zmiennej czasowej `createtime`. Na jej podstawie wyznaczono godzinę oraz dzień tygodnia transakcji, zachowując ich chronologiczny porządek. Dodatkowo wprowadzono zmienne binarne identyfikujące transakcje weekendowe oraz te realizowane w godzinach nocnych (00:00–05:00), które są szczególnie narażone na niepowodzenie ze względu na potencjalne przerwy techniczne po stronie wystawców kart.


```{r f_dodaj_cechy_czasowe, include = F}
# Funkcja do generowania cech czasowych
dodaj_cechy_czasowe <- function(df) {
  df %>%
    mutate(
      hour = as.numeric(format(createtime, "%H")),
      
      # Zamiana 1-7 na słowne etykiety
      week_day = factor(format(createtime, "%u"),
                        levels = c("1", "2", "3", "4", "5", "6", "7"),
                        labels = c("Pon", "Wt", "Śr", "Czw", "Pt", "Sob", "Ndz")),
      
      # Oznaczenie weekendu
      week_part = ifelse(week_day %in% c("Sob", "Ndz"), "Weekend", "Dzień roboczy"),
      week_part = as.factor(week_part),
      
      # Definicja pory dnia (Noc = 00:00 - 05:59)
      day_part = ifelse(hour <= 5, "Noc", "Dzień"),
      day_part = as.factor(day_part)
    )
}
```


```{r cechy_czasowe, echo = F}
# Zastosowanie funkcji do obu zbiorów
uczaca_rekurencyjne <- dodaj_cechy_czasowe(uczaca_rekurencyjne)

testowa_rekurencyjne <- dodaj_cechy_czasowe(testowa_rekurencyjne)

# Sprawdzenie, czy kolumny się pojawiły (powinno wypisać nazwy)
colnames(uczaca_rekurencyjne)
```

```{r wizualizacja_czasowa, echo = F, fig.height= 3.5, fig.align='center'}
moje_kolory <- c(
  "#8E24AA",
  "#D81B60",
  "#BA68C8",
  "#F06292",
  "#4A148C", 
  "#F8BBD0",
  "#CE93D8"
)

rysuj_kolo_fiolet <- function(dane_uczace, dane_testowe, nazwa_zmiennej, tytul) {

  dane_plot <- bind_rows(
    dane_uczace %>% select(all_of(nazwa_zmiennej)) %>% mutate(Zbior = "Uczący"),
    dane_testowe %>% select(all_of(nazwa_zmiennej)) %>% mutate(Zbior = "Testowy")
  ) %>%
    rename(Kategoria = 1) %>% 
    count(Zbior, Kategoria) %>%
    group_by(Zbior) %>%
    mutate(Procent = n / sum(n)) %>%
    ungroup()
  
  ggplot(dane_plot, aes(x = "", y = Procent, fill = Kategoria)) +
    geom_bar(stat = "identity", width = 1, color = "white") +
    coord_polar("y", start = 0) +
    facet_wrap(~Zbior) +
    
    geom_text(aes(label = percent(Procent, accuracy = 0.1)), 
              position = position_stack(vjust = 0.5), 
              size = 3, color = "white", fontface = "bold") +
    
    scale_fill_manual(values = moje_kolory) +
    
    theme_void() + 
    labs(title = tytul, fill = "Legenda") +
    theme(
      plot.title = element_text(hjust = 0.5, face = "bold", margin = margin(b = 10)),
      legend.position = "bottom"
    )
}

# --- GENEROWANIE WYKRESÓW ---

wykres_pora <- rysuj_kolo_fiolet(uczaca_rekurencyjne, testowa_rekurencyjne, "day_part", "Pora Dnia")
wykres_weekend <- rysuj_kolo_fiolet(uczaca_rekurencyjne, testowa_rekurencyjne, "week_part", "Weekend vs Dzień tygodnia")

wykres_pora + wykres_weekend

rysuj_kolo_fiolet(uczaca_rekurencyjne, testowa_rekurencyjne, "week_day", "Dni tygodnia")
```

## Charakterystyka karty

### Wiek karty w systemie

Połączenie każdej transakcję rekurencyjną z odpowiadającą jej transakcją inicjalizującą pozwoliło na wygenerowanie nowej zmiennej: `days_since_init`. Zmienna ta reprezentuje liczbę dni, jaka upłynęła od momentu rejestracji karty (`time_init`) do momentu bieżącej transakcji rekurencyjnej (`createtime`), dzięki czemu określono staż danej karty w systemie. Zmienna ta ma na celu sprawdzenie hipotezy, czy karty o dłuższej historii subskrypcyjnej rzadziej generują błędy płatności.

```{r wiek_karty}
# Obliczamy różnicę w dniach
uczaca_rekurencyjne <- uczaca_rekurencyjne %>%
  mutate(days_since_init = as.numeric(difftime(createtime, time_init, units = "days")))

testowa_rekurencyjne <- testowa_rekurencyjne %>%
  mutate(days_since_init = as.numeric(difftime(createtime, time_init, units = "days")))
```

```{r wiek_karty_rozklad, echo=F, fig.align='center', fig.height=4}
hist(uczaca_rekurencyjne$days_since_init, 
     breaks = 15,
     col = "#8E24AA", 
     border = "white",
     main = "Rozkład stażu kart w systemie (Zbiór Uczący)", 
     xlab = "Wiek karty (w dniach)", 
     ylab = "Liczba transakcji")

summary(uczaca_rekurencyjne$days_since_init)
```


### Analiza ważności karty

Wyznaczono liczbę miesięcy pozostałych do wygaśnięcia karty oraz stworzono zmienną dychotomiczną identyfikującą transakcje dokonane w roku utraty ważności. Informacja ta jest kluczowa dla modelu klasyfikacji, gdyż zbliżający się termin ważności karty może być przyczyną odrzuceń płatności przez wystawcę.

```{r f_oblicz_waznosc_karty, include = F}
# Funkcja pomocnicza dla obu zbiorów
oblicz_waznosc <- function(df) {
  df %>%
    mutate(
      # Zakładamy, że karta wygasa z końcem podanego miesiąca
      expirydate = as.Date(paste(expiryyear, expirymonth, "01", sep = "-")),
      months_to_expire = as.numeric(difftime(expirydate, createtime, units = "days")) / 30.44,
      expires_this_year = ifelse(expiryyear == format(createtime, "%Y"), "Tak", "Nie"),
      expires_this_year = as.factor(expires_this_year)
    )
}
```


```{r waznosc_karty, echo = F}
uczaca_rekurencyjne <- oblicz_waznosc(uczaca_rekurencyjne)
testowa_rekurencyjne <- oblicz_waznosc(testowa_rekurencyjne)
```

```{r sprawdzenie_min_waznosci_karty, echo=FALSE}
# Sprawdzenie statystyk (czy nie ma wartości ujemnych)
cat("Minimum liczby miesięcy ważności karty na zbiorze uczącym:", min(uczaca_rekurencyjne$months_to_expire))
cat("Minimum liczby miesięcy ważności karty na zbiorze testowym:", min(testowa_rekurencyjne$months_to_expire))
```

Analiza zmiennej `months_to_expire` wykazała obecność wartości ujemnych. Zjawisko to interpretowane jest jako próba realizacji transakcji przy użyciu karty, której termin ważności upłynął przed datą obciążenia.

```{r ile_przeterminowanych_kart, echo = F}
# Liczymy, ile jest takich przypadków w obu zbiorach
n_ujemne_uczaca <- sum(uczaca_rekurencyjne$months_to_expire < 0)
n_ujemne_testowa <- sum(testowa_rekurencyjne$months_to_expire < 0)

cat(sprintf("Liczba kart przeterminowanych w zbiorze uczącym: %d (%.2f%%)\n", 
            n_ujemne_uczaca, 
            n_ujemne_uczaca / nrow(uczaca_rekurencyjne) * 100))

cat(sprintf("Liczba kart przeterminowanych w zbiorze testowym: %d (%.2f%%)\n", 
            n_ujemne_testowa, 
            n_ujemne_testowa / nrow(testowa_rekurencyjne) * 100))
```

Karty przeterminowane stanowią niewielki odsetek analizowanych danych.

```{r waznosc_karty_wizualizacje, echo=F, fig.align='center', fig.width=10, fig.height=3}
dane_wygasanie <- bind_rows(
  uczaca_rekurencyjne %>% 
    select(months_to_expire, expires_this_year) %>% 
    mutate(Zbior = "Uczący"),
  testowa_rekurencyjne %>% 
    select(months_to_expire, expires_this_year) %>% 
    mutate(Zbior = "Testowy")
)

p1 <- ggplot(dane_wygasanie, aes(x = months_to_expire, fill = Zbior)) +
  geom_histogram(binwidth = 12, color = "white", alpha = 0.8) +
  facet_wrap(~Zbior, scales = "free_y") +
  scale_fill_manual(values = c("Uczący" = "#8E24AA", "Testowy" = "#404080")) + 
  labs(title = "Horyzont czasowy ważności kart",
       subtitle = "Rozkład miesięcy do wygaśnięcia (osobne skale)",
       x = "Miesiące", y = "Liczba kart") +
  theme_minimal() +
  theme(legend.position = "none")

p2 <- ggplot(dane_wygasanie, aes(x = expires_this_year, fill = Zbior)) +
  geom_bar(position = "dodge",alpha = 0.8) +
  scale_fill_manual(values = c("Uczący" = "#8E24AA", "Testowy" = "#404080")) +
  labs(title = "Karty zagrożone wygaśnięciem",
       subtitle = "Czy karta traci ważność w bieżącym roku?",
       x = NULL, y = "Liczba kart") +
  theme_minimal()

p1 + p2 + plot_layout(widths = c(2, 1))
```

### Pochodzenie karty

Dokonano segmentacji transakcji na krajowe oraz zagraniczne na podstawie kodu kraju wydawcy karty (`countrycode`). Wprowadzenie tego podziału pozwala na ocenę wpływu potencjalnych blokad antyfraudowych stosowanych przez zagraniczne instytucje finansowe na skuteczność płatności.

```{r pochodzenie_karty, echo=FALSE}
uczaca_rekurencyjne <- uczaca_rekurencyjne %>%
  mutate(card_origin = ifelse(countrycode == "PL", "Krajowa", "Zagraniczna"),
         card_origin = as.factor(card_origin))

testowa_rekurencyjne <- testowa_rekurencyjne %>%
  mutate(card_origin = ifelse(countrycode == "PL", "Krajowa", "Zagraniczna"),
         card_origin = as.factor(card_origin))
```

```{r rozklad_pochodzenia_karty, echo =F}
# Tabela z liczebnością i procentami
statystyki_pochodzenia <- uczaca_rekurencyjne %>%
  count(card_origin) %>%                # Liczymy wystąpienia
  mutate(
    Udzial_proc = round(n / sum(n) * 100, 2)  # Obliczamy procent
  ) %>%
  arrange(desc(n))                            # Sortujemy malejąco

kable(statystyki_pochodzenia, 
      col.names = c("Pochodzenie karty", "Liczba", "Udział %"),
      caption = "Struktura pochodzenia kart w zbiorze uczącym")
```

# Budowanie modeli

<!-- 1.	Zbudować model predykcyjny dla zmiennej wskazującej czy transakcja rekurencyjna jest udana. -->
<!-- 2.	Zbudować model predykcyjny dla zmiennej amount dla transakcji rekurencyjnych.  -->
<!-- (m.in. ustalanie optymalnych wartości parametrów, wybór najlepszego modelu)  -->

<!-- W każdym zadaniu należy wykorzystać przynajmniej jeden model poznany na zajęciach: drzewa klasyfikacyjne i regresyjne, drzewa podejście wielomodelowe  -->

## Wybór zmiennych do modelowania

W celu zapewnienia przejrzystości procesu modelowania oraz uniknięcia problemów z przeuczeniem przeprowadzono selekcję cech. Proces ten oparto na analizie liczby unikalnych poziomów każdej zmiennej.

```{r unikalne, echo=F}
cbind(sort(sapply(uczaca_rekurencyjne, function(x) length(unique(x)))))
```

Do dalszych etapów zakwalifikowano zmienne kategoryczne posiadające od 2 do 25 unikalnych poziomów oraz kluczowe zmienne numeryczne. Pozwoli to na budowę czytelnych drzew decyzyjnych, eliminując jednocześnie szum informacyjny.

```{r selekcja_zmiennych, echo=F}
# Liczymy unikalne wartości dla każdej kolumny w głównym zbiorze
unique_counts <- sapply(uczaca_rekurencyjne, function(x) length(unique(x)))

# Wykluczamy zmienne z 1 poziomem (stałe) i te z > 25 poziomami
selected_features <- names(unique_counts[unique_counts > 1 & unique_counts <= 25])

# Ręcznie dodajemy kluczowe zmienne ilościowe (które mają dużą rozpiętość, ale są OK dla drzew)
selected_features <- unique(c(selected_features, 
                              "amount", 
                              "months_to_expire", 
                              "days_since_init"))

# Tworzymy oczyszczony zbiór bazowy do modelowania
# Usuwamy też surową zmienną 'status' (zostawiamy tylko binarną) i description bo mało wnosi
uczaca_final <- uczaca_rekurencyjne %>%
  select(all_of(selected_features)) %>%
  select(-any_of(c("status", "description")))
```


## Podział zbioru uczącego

W celu rzetelnej weryfikacji jakości budowanych modeli oraz uniknięcia zjawiska przeuczenia (overfitting), pierwotny zbiór danych (`uczaca_rekurencyjne`) został podzielony na dwie niezależne podpróby. Ponieważ udostępniony zbiór testowy (`proba_testowa`) nie posiada etykiet zmiennej celu, konieczne było wyodrębnienie własnego zestawu danych do bieżącej ewaluacji.

Zastosowano losowy dobór próby w następujących proporcjach:

- Zbiór treningowy (70% obserwacji): wykorzystywany do konstrukcji i uczenia modeli.

- Zbiór walidacyjny (30% obserwacji): służący do strojenia parametrów (np. przycinania drzewa), wyboru optymalnego modelu oraz oceny skuteczności predykcji (na podstawie F-miary i błędów).

Aby zapewnić pełną powtarzalność uzyskanych wyników, ustawiono ziarno generatora liczb losowych na wartość odpowiadającą sumie numerów albumów autorek projektu. Przeprowadzono również weryfikację rozkładu zmiennej celu w obu podzbiorach, aby potwierdzić reprezentatywność wylosowanych prób.

```{r uczacy_walidacyjny, echo = F}
# Ustawiamy ziarno losowości dla powtarzalności wyników (suma numerów albumów: 277939 + 277994)
set.seed(555933)

train_index <- sample(
  x = nrow(uczaca_final), 
  size = 0.7 * nrow(uczaca_final), 
  replace = FALSE
)

# Dzielimy zbiór
dane_treningowe <- uczaca_final[train_index, ]
dane_walidacyjne <- uczaca_final[-train_index, ]

# Weryfikacja proporcji (komunikaty po polsku)
cat("Proporcja 'sukces' w całym zbiorze:\n")
print(prop.table(table(uczaca_final$status_bin)))

cat("\nProporcja 'sukces' w zbiorze treningowym:\n")
print(prop.table(table(dane_treningowe$status_bin)))

cat("\nProporcja 'sukces' w zbiorze walidacyjnym:\n")
print(prop.table(table(dane_walidacyjne$status_bin)))
```


## Klasyfikacja (`status`)

Celem tego etapu jest zbudowanie modelu drzewa decyzyjnego, który przewidzi, czy transakcja rekurencyjna zakończy się sukcesem, czy porażką. Zgodnie z założeniami projektu, zdefiniowano klasę `porażka` jako pozytywną (kluczową do wykrycia).

### Budowa drzewa maksymalnego

Przed przystąpieniem do konstrukcji modelu, zdefiniowano warunek w postaci minimalnej liczebności węzła końcowego (minbucket). Aby zapewnić istotność statystyczną wyodrębnionych reguł i uniknąć tworzenia gałęzi dla pojedynczych przypadków (co prowadziłoby do trywialnego przeuczenia), przyjęto próg wynoszący 1% liczebności zbioru treningowego. 

```{r minbucket_obliczenie}
# Obliczenie 1% liczebności zbioru treningowego
limit_obserwacji <- round(nrow(dane_treningowe) * 0.01)

cat("Ustawienie minbucket na:", limit_obserwacji, "\n")
```

Oznacza to, że każdy liść drzewa musi reprezentować grupę co najmniej 178 transakcji.

W pierwszym etapie modelowania zbudowano tzw. drzewo maksymalne. Zastosowano algorytm CART z parametrem złożoności cp = 0, co pozwoliło na swobodny podział przestrzeni cech aż do momentu spełnienia warunku minbucket. Celem tego kroku jest wygenerowanie modelu o niskim obciążeniu, który wychwyci nawet subtelne zależności w danych, godząc się tymczasowo na wysoką wariancję i ryzyko nadmiernego dopasowania.

```{r budowa_drzewa_maksymalnego_klasyfikacja}
drzewo_max_klas <- rpart(
  formula = status_bin ~ ., 
  data = dane_treningowe,
  method = "class",
  control = rpart.control(cp = 0, 
                          minbucket = limit_obserwacji)
)
```

Poniższy diagram przedstawia strukturę wygenerowanego drzewa maksymalnego. Ze względu na brak ograniczeń w przyroście głębokości (poza minbucket), model ten charakteryzuje się wysokim stopniem skomplikowania, co utrudnia jego interpretację i sugeruje konieczność optymalizacji w celu poprawy zdolności generalizacji na nowych danych.

```{r wykres_drzewo_max_klas, echo = F, fig.align='center', fig.width=15, fig.height=12}
rpart.plot(
  x = drzewo_max_klas,
  extra = 104,           # Prawdopodobieństwo + % obserwacji
  under = TRUE,          # Etykiety pod węzłami
  fallen.leaves = TRUE,
  tweak = 1.2,
  main = "Drzewo klasyfikacyjne: Sukces vs Porażka",
  box.palette = "Purples",
  type = 2
)
```

- Interpretacja reguł: Opisz słownie 2-3 najważniejsze ścieżki prowadzące do klasy "Porażka".

### Optymalizacja (przycinanie) drzewa

Kluczowym etapem budowy drzewa decyzyjnego jest jego przycięcie, mające na celu redukcję wariancji modelu. W tym celu przeanalizowano zależność między parametrem złożoności (`CP`) a błędem walidacji krzyżowej (`xerror`).

Wykres osypiska obrazuje, jak zmienia się błąd predykcji wraz ze wzrostem wielkości drzewa.

```{r wykres_blad_zlozonosc_klas, echo = F, fig.align='center', fig.width=10, fig.height=4}
plotcp(drzewo_max_klas)
```

Do wyboru ostatecznej struktury modelu zastosowano regułę jednego błędu standardowego. Zgodnie z tą metodyką, nie wybiera się drzewa o absolutnie najmniejszym błędzie walidacji (które może być niestabilne), lecz najprostsze drzewo, którego błąd mieści się w podanym zakresie. Podejście to pozwala uzyskać model bardziej konserwatywny, odporniejszy na szum w danych i lepiej generalizujący wyniki na zbiorze testowym.

```{r wybor_optymalnego_cp_klas}
# Tabela błędów
bledy <- drzewo_max_klas$cptable

# Znalezienie minimalnego błędu walidacji krzyżowej
idx_min <- which.min(bledy[, "xerror"])

# Wyznaczenie granicy błędu
granica_bledu <- bledy[idx_min, "xerror"] + bledy[idx_min, "xstd"]

# Znalezienie optymalnego CP (pierwszy wynik poniżej granicy)
idx_opt <- which(bledy[, "xerror"] < granica_bledu)[1]
cp_optymalne <- bledy[idx_opt, "CP"]

cat("Wybrane optymalne CP:", cp_optymalne, "\n")
```

Na podstawie wyznaczonego parametru `cp_optymalne` dokonano przycięcia drzewa maksymalnego, usuwając gałęzie nie wnoszące istotnej poprawy jakości klasyfikacji.

```{r przyciecie_drzewa_klas}
drzewo_opt_klas <- prune(drzewo_max_klas, 
                         cp = cp_optymalne)
```

Poniżej przedstawiono wizualizację optymalnego drzewa decyzyjnego. Uzyskany model charakteryzuje się mniejszą liczbę węzłów niż drzewo maksymalne, co przekłada się na czytelniejsze reguły decyzyjne. Węzły końcowe (liście) zawierają informację o dominującej klasie (`sukces` lub `porażka`), prawdopodobieństwie przynależności do tej klasy oraz odsetku obserwacji trafiających do danego segmentu.

```{r wykres_drzewo_opt_klas, echo = F, fig.align='center', fig.width=15, fig.height=9}
rpart.plot(
  x = drzewo_opt_klas,
  #branch.type = 5,       # Styl gałęzi
  extra = 104,           # Prawdopodobieństwo + % obserwacji
  under = TRUE,          # Etykiety pod węzłami
  fallen.leaves = TRUE,
  tweak = 1.2,
  main = "Drzewo klasyfikacyjne: Sukces vs Porażka",
  box.palette = "Purples",
  type = 2
)
```


Interpretacja reguł: Opisz słownie 2-3 najważniejsze ścieżki prowadzące do klasy "Porażka".
Ważność zmiennych: Wyświetl drzewo$variable.importance. : Które zmienne najbardziej redukują niejednorodność? (np. czy ważniejszy jest countrycode czy amount?).

### Ewaluacja modelu na zbiorze walidacyjnym

W celu ostatecznej weryfikacji jakości zbudowanego modelu, przeprowadzono predykcję na niezależnym zbiorze walidacyjnym. Pozwala to ocenić, czy model nie uległ przeuczeniu i jak radzi sobie z klasyfikacją nowych obserwacji.

Kluczowym narzędziem oceny jest macierz pomyłek, która zestawia decyzje modelu z rzeczywistym statusem transakcji.

```{r predykcja_walidacyjny_klas}
predykcje_walidacja <- predict(drzewo_opt_klas, 
                               dane_walidacyjne, 
                               type = "class")
```


```{r macierz_pomylek_walidacyjny_klas}
macierz_pomylek <- table(Rzeczywiste = dane_walidacyjne$status_bin, 
                         Przewidziane = predykcje_walidacja)

kable(macierz_pomylek, caption = "Macierz pomyłek dla zbioru walidacyjnego")
```

Na podstawie powyższej macierzy wyznaczono kluczowe współczynniki jakości klasyfikacji, przyjmując klasę `porażka` jako pozytywną:

- Precyzja: Jaki odsetek transakcji uznanych przez model za porażki, faktycznie nimi był?

- Czułość: Jaki odsetek wszystkich rzeczywistych porażek udało się wykryć?

- F-miara: Średnia harmoniczna precyzji i czułości (kluczowa miara w przypadku niezbalansowanych klas).

```{r metryki_jakosci_modelu_klas}
# Wyciągnięcie wartości z macierzy (wiersze = Rzeczywiste, kolumny = Przewidziane)
TP <- macierz_pomylek["porażka", "porażka"]
FP <- macierz_pomylek["sukces", "porażka"]
FN <- macierz_pomylek["porażka", "sukces"]
TN <- macierz_pomylek["sukces", "sukces"]

# Obliczenie metryk
precyzja <- TP / (TP + FP)
czulosc  <- TP / (TP + FN)
specyficznosc <- TN / (TN + FP)
f_miara <- 2 * (precyzja * czulosc) / (precyzja + czulosc)
dokladnosc <- (TP + TN) / sum(macierz_pomylek)

wyniki <- data.frame(
  Metryka = c("Dokładność", "Precyzja", "Czułość", "F-miara"),
  Wartość = round(c(dokladnosc, precyzja, czulosc, f_miara), 4)
)

kable(wyniki, caption = "Miary oceny modelu dla klasy 'porażka'")
```

Analiza uzyskanych metryk pozwala na szczegółową ocenę zdolności predykcyjnych modelu drzewa decyzyjnego:

- Model poprawnie klasyfikuje ponad 82% wszystkich transakcji. Wynik ten jest jednak zdominowany przez liczną klasę `sukces` i w przypadku danych niezbalansowanych nie powinien być jedynym kryterium oceny.

- Gdy model przewiduje, że transakcja zakończy się porażką, ma rację w ok. 67% przypadków. Jest to satysfakcjonujący wynik, oznaczający, że model generuje stosunkowo mało fałszywych alarmów.

- Czułość to najsłabszy punkt modelu. Algorytm identyfikuje jedynie co piątą rzeczywistą porażkę (21%). Oznacza to, że model jest bardzo konserwatywny - woli przypisać transakcję do klasy większościowej (`sukces`), niż ryzykować błąd.

- Niska wartość F-miary jest bezpośrednią konsekwencją niskiej czułości. Wskazuje to, że podstawowy model drzewa decyzyjnego ma trudności z wyłapywaniem rzadkich zdarzeń, jakimi są błędy transakcji.

Zbudowany model może służyć jako system wspomagający do filtrowania transakcji o bardzo wysokim ryzyku (tam, gdzie pewność jest duża), jednak nie jest wystarczający do wykrycia wszystkich potencjalnych problemów płatniczych.

## Regresja (`amount`)

### Analiza rozkładu zmiennej celu (`amount`)

Wstępna eksploracja zmiennej objaśnianej amount wykazała silną asymetrię prawostronną rozkładu. Zdecydowana większość transakcji w zbiorze treningowym dotyczy niskich kwot – mediana wynosi 30.00, podczas gdy średnia arytmetyczna jest ponad dwukrotnie wyższa (62.63). Wskazuje to na obecność tzw. długiego ogona dystrybucji.

```{r statystyki_amount, echo=FALSE}
summary(dane_treningowe$amount)
```

```{r histogram_amount, echo=F, fig.align='center', fig.height=3}
library(ggplot2)

ggplot(dane_treningowe, aes(x = amount)) +
  geom_histogram(bins = 50, fill = "#8E24AA", color = "white") +
  labs(title = "Rozkład kwoty transakcji",
       x = "Kwota transakcji (PLN)",
       y = "Liczba transakcji") +
  theme_minimal() +
  theme(
    plot.title = element_text(hjust = 0.5, face = "bold"), # Tytuł na środku
    axis.text = element_text(color = "black")              # Wyraźniejsze liczby
  )
```

```{r skrajne_wartosci_amount, echo=F}
# Sprawdźmy, jaki próg odcina 99% danych
prog_99 <- quantile(dane_treningowe$amount, 0.99)
cat("99% transakcji jest mniejszych niż:", round(prog_99, 2), " zł. \n")

# Ile tracimy, jeśli odetniemy ten 1%?
ile_ekstremalnych <- sum(dane_treningowe$amount > prog_99)
cat("Liczba wartości ekstremalnych do usunięcia:", ile_ekstremalnych, 
    "(", round(mean(dane_treningowe$amount > prog_99) * 100, 2), "% zbioru )\n")
```

Szczegółowa analiza wartości skrajnych ujawniła, że aż 99% wszystkich obserwacji mieści się w przedziale do 585.53. Powyżej tego progu znajduje się 179 transakcji (stanowiących zaledwie 1% zbioru), z maksymalną zanotowaną kwotą na poziomie 2606.37.


W kontekście budowy drzew regresyjnych, wartości ekstremalne mogą mieć destrukcyjny wpływ na jakość modelu. Algorytm dąży do minimalizacji sumy kwadratów reszt (SSR), przez co pojedyncze, bardzo wysokie kwoty mogą wymuszać tworzenie sztucznych podziałów, niemających zastosowania dla typowych transakcji.

W celu weryfikacji wpływu wartości odstających na stabilność predykcji przyjęto dwuetapowe podejście:

1. W pierwszej kolejności zostanie zbudowany model próbny na pełnym zbiorze danych (uwzględniającym wartości ekstremalne).

2. Następnie zweryfikowana zostanie struktura liści drzewa. Jeżeli algorytm nie będzie w stanie skutecznie odseparować najwyższych kwot (tj. będą one rozproszone w wielu węzłach końcowych, zawyżając średnią w grupach typowych transakcji), podjęta zostanie decyzja o usunięciu górnego 1% obserwacji. Celem jest zbudowanie modelu, który najlepiej generalizuje zależności dla dominującej większości danych.

### Wybór zmiennych do regresji

W ramach przygotowań do budowy modelu regresyjnego, ze zbiorów danych wykluczono zmienną status_bin, pozostawiając jedynie cechy wyselekcjonowane na wstępnym etapie analizy. Głównym celem procesu było przygotowanie dwóch wariantów danych: pełnego (`dane_reg_full`) oraz ograniczonego do 99. percentyla kwoty transakcji (`dane_reg_99`). Zastosowanie progu odcięcia wyznaczonego na zbiorze treningowym pozwoliło na stworzenie spójnych podzbiorów walidacyjnych, co umożliwi rzetelną ocenę wpływu wartości skrajnych na błąd średniokwadratowy modelu.

```{r dane_treningowe_regresja, echo = F}
# Usuwamy zmienne klasyfikacyjne (status_bin), bo w regresji przewidujemy amount
# Wykorzystujemy fakt, że selekcja kolumn odbyła się już na wstępie projektu
dane_reg_full <- dane_treningowe %>%
  select(-any_of("status_bin")) %>%
  filter(!is.na(amount))

# Obliczamy próg 99% na zbiorze treningowym
prog_99 <- quantile(dane_reg_full$amount, 0.99)

# Tworzymy ramkę 99% (bez wartości ekstremalnych)
dane_reg_99 <- dane_reg_full %>%
  filter(amount <= prog_99)

# Weryfikacja
cat("Liczba obserwacji w zbiorze treningowym 100%:", nrow(dane_reg_full), "\n")
cat("Liczba obserwacji w zbiorze treningowym 99%:", nrow(dane_reg_99), "\n")
cat("Próg odcięcia (99. percentyl):", round(prog_99, 2), "PLN\n")
```

```{r dane_walidacyjne_regresja, echo =F}
# Przygotowujemy walidację 100% (usuwamy zmienną celu klasyfikacji)
dane_wal_reg_full <- dane_walidacyjne %>%
  select(-any_of("status_bin")) %>%
  filter(!is.na(amount))

# Tworzymy walidację 99%
dane_wal_reg_99 <- dane_wal_reg_full %>%
  filter(amount <= prog_99)

# Weryfikacja
cat("Liczba obserwacji w zbiorze walidacyjnym 100%:", nrow(dane_wal_reg_full), "\n")
cat("Liczba obserwacji w zbiorze walidacyjnym 99%:", nrow(dane_wal_reg_99), "\n")
```


### Budowa drzew regresyjnych

**Budowa modelu na pełnych danych**

W pierwszej kolejności zbudowano model na pełnym zbiorze danych (`dane_reg_full`), aby zweryfikować, w jaki sposób algorytm radzi sobie z wartościami ekstremalnymi.

```{r model_reg_1, echo = F}
drzewo_reg_1 <- rpart(
  formula = amount ~.,
  data = dane_reg_full,
  method = "anova"
)
```


Poniższy wykres prezentuje strukturę drzewa wygenerowanego na pełnych danych.

```{r wykres_drzewo_amount_1, echo = F, fig.align='center', fig.width=15, fig.height=9}
rpart.plot(drzewo_reg_1, 
           type = 2,
           extra = 1,
           under = TRUE,
           tweak = 0.95,
           main = "Drzewo regresyjne - kwota transakcji",
           box.palette = "Purples")
```

<details>
  <summary> Ważność zmiennych w drzewie na pełnych danych </summary>
  
```{r waznosc_zmiennych_reg_1, echo=FALSE}
cbind(drzewo_reg_1$variable.importance)
```

</details>


<details>
  <summary> Reguły w drzewie na pełnych danych </summary>
  
```{r}
rpart.rules(drzewo_reg_1, cover = TRUE, roundint = FALSE)
```
</details>

Analiza reguł wygenerowanych przez drzewo regresyjne ujawnia silną segmentację transakcji w zależności od sektora partnera oraz czasu trwania relacji.

Dominujący segment (Standardowe transakcje): Największa grupa, obejmująca aż 76% wszystkich obserwacji, to transakcje o relatywnie niskiej wartości (średnia 36 PLN). Dotyczy ona płatności w sektorze ECOMMERCE w standardowych kategoriach (usługi, sklepy spożywcze) realizowanych przez klientów o stażu krótszym niż rok (< 352 dni). Jest to bazowy profil klienta w analizowanym zbiorze.

Wpływ sektora działania partnera (listtype): Model wyraźnie wskazuje, że sektor partnera jest kluczowym czynnikiem różnicującym kwoty.

Dla sektora MWF (17% zbioru) średnia kwota transakcji wzrasta skokowo do 138 PLN.

Dla sektora PUBLIC (1% zbioru) model przewiduje jeszcze wyższe kwoty, na poziomie średnio 514 PLN.

Wykrycie anomalii / wartości skrajnych: Szczególną uwagę zwraca wyodrębnienie bardzo specyficznej reguły o znikomym pokryciu (0% ogółu, czyli pojedyncze przypadki), gdzie przewidywana kwota wynosi aż 1799 PLN. Model powiązał tę kwotę ze specyficzną kombinacją: długi staż klienta (> 352 dni) oraz sposób łączenia się (acquirerconnectionmethod) typu ECARD_REST. Sugeruje to, że w danych znajdują się pojedyncze transakcje o bardzo wysokich wartościach, które model próbuje "zapamiętać", tworząc dla nich dedykowaną, bardzo szczegółową gałąź.

**Wartości ekstremalne**

Szczególną uwagę zwrócono na rozmieszczenie transakcji o najwyższych kwotach (powyżej 99. centyla). Analiza węzłów końcowych wykazała, że wartości ekstremalne nie tworzą jednorodnej grupy, lecz są rozproszone w wielu liściach. Poniższa tabela przedstawia liczbę transakcji ekstremalnych w poszczególnych węzłach końcowych drzewa:

```{r ile_wart_ekstr_w_wezle, echo = F}
cat("Ile w każdym węźle jest wartości ekstremalnych?")
tapply(
  X = dane_reg_full$amount > quantile(dane_reg_full$amount, 0.99),
  INDEX = drzewo_reg_1$where,
  FUN = sum
)
```

Z uwagi na fakt, że obecność pojedynczych, bardzo wysokich kwot zaburza średnią w liściach i utrudnia predykcję dla typowych transakcji, podjęto decyzję o budowie docelowego modelu na zbiorze ograniczonym do 99% populacji (`dane_reg_99`).

**Budowa modelu docelowego (bez outlierów)**

Zbudowano nowe drzewo regresyjne, wykluczając 1% najwyższych kwot. Model ten ma na celu precyzyjne odwzorowanie mechanizmów rządzących typowymi transakcjami.

```{r model_reg_2, echo = F}
drzewo_reg_2 <- rpart(
  formula = amount ~.,
  data = dane_reg_99,
  method = "anova"
)
```


```{r wykres_drzewo_amount_2, echo = F, fig.align='center', fig.width=15, fig.height=7}
rpart.plot(drzewo_reg_2, 
           type = 2,
           extra = 1,
           under = TRUE,
           tweak = 0.95,
           main = "Drzewo regresyjne - kwota transakcji",
           box.palette = "Purples")
```


Struktura drzewa wskazuje, że kluczowymi czynnikami różnicującymi kwotę transakcji są: sektor działania partnera (`listtype`), kategoria sklepu (`mccname`) oraz metoda połączenia (`acquirerconnectionmethod`).

```{r proces_budowy_drzewa_reg_2, include = F}
# Przestudiować proces budowy drzewa
drzewo_reg_2

rpart.rules(drzewo_reg_2, style = "tallw")

summary(drzewo_reg_2)
```

<details>
  <summary> Ważność zmiennych w drzewie na 99% populacji </summary>

```{r waznosc_zmiennych_reg_2, echo=FALSE}
cbind(drzewo_reg_2$variable.importance)
```

</details>

Ranking ważności zmiennych potwierdza dominującą rolę sektora działania partnera (`listtype`) oraz kategorii MCC (`mccname`) oraz metody połączenia (`acquirerconnectionmethod`). Istotnym czynnikiem okazała się również godzina transakcji (`hour`), co sugeruje występowanie dobowych wzorców zakupowych.

<details>
  <summary> Reguły w drzewie na 99% populacji </summary>
  
```{r}
rpart.rules(drzewo_reg_2, cover = TRUE, roundint = FALSE)
```

</details>
Analiza reguł decyzyjnych pozwala na wyodrębnienie wyraźnych segmentów kwotowych, zależnych głównie od branży partnera (mccname) oraz jego sektora działania (listtype).

Segment podstawowy (Masowy): Dominującą grupę, obejmującą aż 80% wszystkich transakcji, stanowią płatności o niskiej średniej wartości (34 PLN). Dotyczą one sektora ECOMMERCE (`listtype`) w najpopularniejszych branżach (`mccname`), takich jak: usługi informacyjne, sklepy spożywcze oraz ogólne usługi biznesowe. Jest to najbardziej typowy profil transakcji w badanym zbiorze.

Segmenty o podwyższonej wartości (Wpływ sektora działania): Model wskazuje na silną zależność między sektorem działania partnera (`listtype`) a kwotą transakcji.

Dla sektora MWF, który stanowi drugą co do wielkości grupę (17% populacji), średnia przewidywana kwota wzrasta ponad trzykrotnie względem bazy, osiągając poziom 120 PLN.

Najwyższą średnią wartość (347 PLN) model przypisał do transakcji z sektora PUBLIC, choć stanowią one niewielki margines zbioru (1%).

Specyfika techniczna (Sposób łączenia): Wewnątrz sektora ECOMMERCE model wyodrębnił specyficzne branże ("Restauracja" oraz "Ubezpieczenia"), gdzie kluczowym czynnikiem różnicującym okazał się techniczny sposób łączenia się (acquirerconnectionmethod).

Użycie metody FDP_SOAP w tych branżach wiąże się ze średnią kwotą na poziomie 220 PLN.

Zastosowanie metody ECARD_REST wskazuje na niższą średnią – 108 PLN. Sugeruje to, że wybrana technologia integracji płatności może być powiązana z charakterystyką sprzedawanych usług (np. droższe polisy vs tańsze posiłki).


### Przycinanie drzewa

Aby uniknąć przeuczenia (overfitting), przeprowadzono procedurę przycinania drzewa. Wykorzystano metodę sprawdzania krzyżowego (cross-validation) do znalezienia optymalnego parametru złożoności `cp`.

```{r szukanie_optymalnego_cp, echo = F}
# Ustalić optymalną wielkość drzewa na podstawie sprawdzania krzyżowego
drzewo_reg_2_duze <- rpart(
  formula = amount ~.,  
  data = dane_reg_99,
  method = "anova",
  control = rpart.control(cp = 0.001)
)
```

```{r przycinanie_drzewa, echo = F}
# Funkcja przycinająca drzewo według reguły 1 błędu standardowego
przycinanie <- function(drzewo) {
  bledy <- drzewo$cptable
  tmp1 <- which.min(bledy[, "xerror"])  # min błąd w sprawdzaniu krzyżowym
  tmp2 <- sum(bledy[tmp1, c("xerror", "xstd")]) # min błąd + odchylenie standardowe
  optymalny <- which(bledy[, "xerror"] < tmp2)[1] # nr optymalnego drzewa
  
  prune(drzewo, cp = bledy[optymalny, "CP"]) # przycięcie drzewa
}
```

**Finalna struktura modelu**

Po przycięciu uzyskano stabilny model, który generalizuje wiedzę o kwotach transakcji. Poniższy wykres prezentuje ostateczną postać drzewa regresyjnego.

```{r przyciecie_drzewa_reg, echo = F}
drzewo_reg_2_przyciete <- przycinanie(drzewo_reg_2_duze)
```


```{r wykres_drzewo_amount_2_przyciete, echo = F, fig.align='center', fig.width=15, fig.height=10}
rpart.plot(drzewo_reg_2_przyciete, 
           type = 2,
           extra = 1,
           under = TRUE,
           tweak = 1.2,
           main = "Drzewo regresyjne - kwota transakcji",
           box.palette = "Purples")
```

Ranking ważności zmiennych potwierdza dominującą rolę sektora działania partnera (`listtype`) oraz kategorii MCC (`mccname`). Istotnym czynnikiem okazała się również godzina transakcji (`hour`), co sugeruje występowanie dobowych wzorców zakupowych.

<details>
  <summary> Ważność zmiennych w drzewie przyciętym </summary>

```{r waznosc_zmiennych_przyciete, echo=FALSE}
cbind(drzewo_reg_2_przyciete$variable.importance)
```

</details>

<div style="height: 10px;"></div>
  
<details>
  <summary> Reguły w drzewie przyciętym </summary>
  
```{r}
rpart.rules(drzewo_reg_2_przyciete, cover = TRUE, roundint = FALSE)
```

</details>

Model finalny skutecznie zgeneralizował dane, wyodrębniając trzy główne profile transakcyjne w oparciu o sektor (`listtype`), branżę (`mccname`) oraz technologię połączenia (`acquirerconnectionmethod`).

Dominujący segment niskokwotowy (Masowy): Ponad 70% wszystkich transakcji (reguły o pokryciu 20%, 31%, 20%) dotyczy sektora ECOMMERCE w branżach "Sklepy spożywcze" oraz "Usługi biznesowe". Średnia kwota waha się tu od 26 PLN do 50 PLN. Co ciekawe, model wykorzystuje tu zmienną hour (godzina), różnicując kwoty przed i po godzinie 11:00, co wskazuje na dobowe wzorce mikropłatności.

Segment średni (Sektor MWF): Bardzo stabilna i liczna grupa (17% populacji) to transakcje z sektora MWF. Model nie wymagał tu dodatkowych podziałów – sam fakt przynależności do tego sektora determinuje przewidywaną kwotę na poziomie 120 PLN.

Segment wysokokwotowy (Publiczny i Specjalistyczny): Najwyższe kwoty przewidywane są w dwóch przypadkach:

Dla sektora PUBLIC, gdzie średnie sięgają 342–372 PLN.

Dla specyficznych nisz w ECOMMERCE ("Restauracja" lub "Ubezpieczenia"). Tutaj model wchodzi w szczegóły techniczne – przy użyciu karty VISA i metody FDP_SOAP predykcja szybuje aż do 500 PLN, podczas gdy te same branże przy innych parametrach oscylują wokół 108–160 PLN.


### Ewaluacja modeli

Ocenę jakości predykcji przeprowadzono na niezależnych zbiorach walidacyjnych (`dane_wal_reg_full` oraz `dane_wal_reg_99`), ograniczonym do zakresu typowych transakcji. Pozwala to na rzetelne sprawdzenie błędu generalizacji modelu.


```{r funkcja_dokladnosc_modeli, echo = F}
# Funkcja do ewaluacji modeli regresyjnych
ewaluacja_regresji <- function(model, dane, cel_nazwa = "amount") {
  
  # Wykonanie predykcji
  predykcje <- predict(model, newdata = dane)
  
  # Pobranie rzeczywistych wartości
  rzeczywiste <- dane[[cel_nazwa]]
  
  # Obliczenie metryk
  mse <- mean((rzeczywiste - predykcje)^2)
  rmse <- sqrt(mse)
  r2 <- 1 - sum((rzeczywiste - predykcje)^2)/sum((rzeczywiste - mean(rzeczywiste))^2)
  
  # Zwrócenie wektora wyników (żeby móc zrobić tabelę porównawczą)
  return(c(MSE = mse, RMSE = rmse, R2 = r2))
}
```



```{r dokladnosc_modelu, echo = F}
wyniki_1 <- ewaluacja_regresji(drzewo_reg_1, dane_wal_reg_full)
wyniki_2 <- ewaluacja_regresji(drzewo_reg_2, dane_wal_reg_99)
wyniki_3 <- ewaluacja_regresji(drzewo_reg_2_przyciete, dane_wal_reg_99)

tabela_wynikow <- data.frame(
  Model = c("1. Pełny (z outlierami)", 
            "2. Bez outlierów (przed przycięciem)", 
            "3. Bez outlierów (po przycięciu/optymalny)"),
  MSE = c(wyniki_1["MSE"], wyniki_2["MSE"], wyniki_3["MSE"]),
  RMSE = c(wyniki_1["RMSE"], wyniki_2["RMSE"], wyniki_3["RMSE"]),
  R2 = c(wyniki_1["R2"], wyniki_2["R2"], wyniki_3["R2"])
)

knitr::kable(tabela_wynikow, caption = "Porównanie modeli regresyjnych")
```


Przeprowadzona analiza porównawcza wykazała kluczowy wpływ wartości ekstremalnych na jakość predykcji.

1.  **Wpływ outlierów:** Model trenowany i testowany na pełnym zbiorze danych (Model 1) osiągnął najgorsze wyniki, z błędem RMSE na poziomie 114.54 PLN. Wysoka wartość błędu wynika z obecności pojedynczych transakcji o bardzo wysokich kwotach, które zaburzają proces uczenia i znacząco zawyżają średni błąd kwadratowy.

2.  **Efekt oczyszczenia danych:** Ograniczenie zakresu analizy do 99% typowych transakcji (Model 2) spowodowało drastyczny spadek błędu predykcji. RMSE zmniejszyło się ponad dwukrotnie, do poziomu 50.28 PLN. Potwierdza to słuszność przyjętej strategii eliminacji wartości skrajnych w celu poprawy precyzji modelu dla dominującej większości klientów.

3.  **Optymalizacja (Pruning):** Najlepsze parametry generalizacji osiągnął model po przycięciu (Model 3). Procedura doboru parametru złożoności (`cp`) pozwoliła nie tylko na uproszczenie struktury drzewa, ale również na poprawę wyników na zbiorze walidacyjnym. Współczynnik determinacji ($R^2$) wzrósł z poziomu 0.427 do 0.4658, a błąd RMSE spadł do 48.55 PLN.

Finalny model (Model 3) wyjaśnia blisko 47% zmienności kwoty transakcji dla typowych operacji, myląc się średnio o około 48-49 zł. Wzrost $R^2$ przy jednoczesnym uproszczeniu drzewa świadczy o tym, że model przed przycięciem (Model 2) był lekko przeuczony (overfitted), a zastosowanie reguły 1-SE pozwoliło wyłonić najbardziej stabilne reguły decyzyjne.


<!-- ## Podejście wielomodelowe -->

<!-- <!-- Skoro masz wymóg "wyboru najlepszego modelu", warto zbudować drugi, konkurencyjny model dla obu zadań, aby mieć co porównywać. --> 

<!-- <!-- Opcja A (Prosta): Las Losowy (randomForest). Jest to naturalne rozwinięcie drzew. Zazwyczaj daje lepsze wyniki, ale jest "czarną skrzynką" (trudniej narysować ładny wykres). --> 

<!-- <!-- Opcja B (Alternatywna): Regresja Logistyczna (dla statusu) i Liniowa (dla kwoty). To pokaże, czy złożone metody nieparametryczne w ogóle dają przewagę nad prostą statystyką. --> 

<!-- Budowa modelu: -->
<!-- - Użycie randomForest (lub bagging z adabag jak na zajęciach) dla zmiennej status. -->
<!-- - Ustalenie liczby drzew (wykres błędu w zależności od liczby drzew). -->

<!-- Interpretacja (Specyficzna dla lasów) -->
<!-- Tutaj nie narysujesz jednego drzewa, ALE musisz pokazać wykres ważności zmiennych (varImpPlot lub importance). -->

<!-- Pytanie do raportu: Czy Las Losowy wskazuje te same ważne zmienne co pojedyncze drzewo, czy znalazł coś nowego? -->

<!-- Ewaluacja -->
<!-- - F-miara na zbiorze walidacyjnym. -->

<!-- Porównanie wyniku z pojedynczym drzewem (czy warto było komplikować model dla 1% zysku?). -->

## Ocena uzyskanych modeli

Tabela zbiorcza:

Model | F-miara (Walidacja) | SSR (Walidacja) | Komentarz

Decyzja ostateczna: "Do predykcji na zbiorze testowym wybieramy model X, ponieważ..." (np. miał najwyższą F-miarę i był stabilny).


## Predykcja modelowanych zmiennych na danych testowych

W celu maksymalizacji zdolności generalizacji modelu, ostateczne drzewo regresyjne zostało douczone na połączonym zbiorze danych (treningowym oraz walidacyjnym), przy zachowaniu optymalnego parametru złożoności (`cp`) wyznaczonego w procesie walidacji krzyżowej.

Proces wyznaczania wartości zmiennej celu amount dla zbioru testowego przeprowadzono dwutorowo, uwzględniając specyfikę typów transakcji:

Transakcje rekurencyjne: Dla obserwacji zidentyfikowanych jako kontynuacja subskrypcji, predykcja kwoty została wygenerowana przy użyciu wytrenowanego modelu drzewa regresyjnego. Pozwoliło to na uwzględnienie nieliniowych zależności między cechami transakcji a jej wartością.

Transakcje inicjujące: W przypadku transakcji rozpoczynających cykl (initial), zastosowano podejście oparte na estymatorze statystycznym. Przypisano im wartość mediany obliczoną na podstawie transakcji inicjujących ze zbioru uczącego. Podejście to wynika z obserwowanej niskiej wariancji kwot weryfikacyjnych i startowych, co czyni medianę stabilnym i odpornym na wartości odstające predyktorem dla tej grupy.

Kompletne wyniki predykcji zapisano w obiekcie predykcje_testowa w formacie .RData, zachowując integralność wymiarową z dostarczonym szablonem.

```{r}
## --- FINALNA PREDYKCJA I ZAPIS WYNIKÓW ---

# 1. Douczamy model drzewa regresji na połączonych danych (Trening + Walidacja)
# Używamy wybranego wcześniej optymalnego CP z drzewa przyciętego
finalne_cp <- drzewo_reg_2_przyciete$cptable[nrow(drzewo_reg_2_przyciete$cptable), "CP"]
model_reg_final <- rpart(amount ~ ., data = rbind(dane_reg_99, dane_wal_reg_99), 
                         method = "anova", control = rpart.control(cp = finalne_cp))

# 2. Przygotowujemy szablon wyników
predykcje_testowa <- proba_testowa
predykcje_testowa$amount <- NA
predykcje_testowa$status <- NA

# 3. Predykcja dla REKURENCYJNYCH (Amount - Model, Status - Placeholder/Model)
indeksy_rek <- predykcje_testowa$id %in% testowa_rekurencyjne$id
if(any(indeksy_rek)) {
  predykcje_testowa$amount[indeksy_rek] <- predict(model_reg_final, newdata = testowa_rekurencyjne)
  # XXX Tu dodaj predykcję statusu
}

# 4. Predykcja dla INICJUJĄCYCH (Amount - Mediana, Status - Success)
indeksy_init <- predykcje_testowa$id %in% testowa_init$id

# Wyznaczamy bezpieczną medianę (jak nie ma init, bierze z całości, jak nie ma nic to NA)
vals_init <- try(uczaca_init$amount, silent = TRUE)
mediana_init <- if(is.numeric(vals_init) && length(vals_init) > 0) median(vals_init, na.rm=T) else median(dane_treningowe$amount, na.rm=T)
if(is.na(mediana_init)) mediana_init <- NA

if(any(indeksy_init)) {
  predykcje_testowa$amount[indeksy_init] <- mediana_init
}

# 5. Łatanie dziur (dla transakcji "sierot" bez typu)
braki <- is.na(predykcje_testowa$amount)
if(sum(braki) > 0) {
  predykcje_testowa$amount[braki] <- mediana_init
  cat("Uzupełniono", sum(braki), "brakujących kwot medianą.\n")
}

# XXX dodaj sukces do INIT

# 6. Zapis
if(nrow(predykcje_testowa) == 15185 && sum(is.na(predykcje_testowa$amount)) == 0) {
  save(predykcje_testowa, file = "predykcje_testowa.RData")
  cat("SUKCES! Plik 'predykcje_testowa.RData' (15185 wierszy) zapisany.\n")
} else {
  stop("BŁĄD: Złe wymiary lub puste pola!")
}
```


# Podsumowanie