---
title: "Projekt Zaliczeniowy - Modele Nieparametryczne"
author: 
  - "Hanna Sopala"
  - "Iga Bochniak"
date: "`r Sys.Date()`"
output: 
  html_document:
    code_folding: hide
---

```{=html}
<style>
body {
    text-align: justify;
    max-width: 1000px;
    margin: auto;
    padding: 20px;
    font-size: 16px;
}
</style>
```

```{r setup, include = FALSE}
knitr::opts_chunk$set(echo = TRUE, warning = FALSE, message = FALSE)
```

<!-- <details> -->

<!--   <summary> Templatka zawijaczy kodu </summary> -->

<!-- </details> -->

<!-- <div style="height: 10px;"></div> -->

<!-- cat("Krótki opis:", numerek) -->

```{r ladowanie_bibliotek}
pacman::p_load(
  dplyr,
  rpart,
  rpart.plot,
  ggplot2,
  dplyr,
  tidyr,
  scales,
  patchwork,
  knitr
)
```

# Zbiór danych

```{r ladowanie_danych, echo = FALSE}
load('./dane_zaliczenie.RData')
```

Zbiór zawiera dane dotyczące płatności/transakcji kartowych z podziałem na transakcje inicjalizujące i rekurencyjne. Baza została stworzona jako transakcje rekurencyjne dokonane między 8 lipca 2020 r. a 7 lipca 2021 r., pod warunkiem, że transakcja inicjalizująca miała miejsce nie wcześniej niż 8 stycznia 2020 r. W zbiorze danych znajdują się następujące zmienne.

| Zmienna | Opis |
|:-----------------------------------|:-----------------------------------|
| `id` | Numer identyfikacyjny konkretnej operacji |
| `initialtransaction_id` | Powiązanie z pierwszą transakcją (moment rejestracji karty) |
| `createtime` | Moment zarejestrowania płatności w systemie |
| `amount` | Kwota przelewu |
| `browseragent` | Dane o przeglądarce, z której korzystał płacący |
| `description` | Tytuł transakcji |
| `recurringaction` | Informacja o rodzaju płatności rekurencyjnej |
| `screenheight` | Wysokość ekranu urządzenia klienta |
| `screenwidth` | Szerokość ekranu urządzenia klienta |
| `acquirerconnectionmethod` | Sposób połączenia z systemem rozliczeniowym. |
| `expirymonth` | Miesiąc, w którym kończy się ważność karty. |
| `expiryyear` | Rok ważności karty |
| `issuer` | Organizacja wystawiająca kartę |
| `type` | Rodzaj karty |
| `level` | Standard karty (np. klasyczna, złota) |
| `countrycode` | Kod państwa, w którym wydano kartę |
| `listtype` | Sektor działania partnera |
| `mccname` | Opis branży sprzedawcy |
| `payclickedtime` | Data i czas potwierdzenia transakcji przez klienta po uzupełnieniu danych kartowych |
| `status` | Status płatności |

Celem niniejszego projektu jest opracowanie modeli predykcyjnych pozwalających na klasyfikację skuteczności transakcji rekurencyjnych oraz prognozowanie ich wartości na podstawie danych o płatnościach kartowych. Jako zmienne zależne wybrano `amount` (regresja) oraz `status` (klasyfikacja).

# Wstępna eksploracja danych

## Wymiary zbiorów danych

```{r wymiary_zbiorow, echo = F}
cat("Wymiary zbioru uczącego:", dim(proba_uczaca))
cat("Wymiary zbioru testowego:", dim(proba_testowa))
```

Zbiór uczący liczy 29 412 obserwacji, natomiast zbiór testowy obejmuje 15 185 rekordów.

<details>

<summary>Podsumowanie zmiennych w zbiorze uczącym</summary>

```{r podsumowanie_zbioru_uczacego}
summary(proba_uczaca)
```

</details>

::: {style="height: 10px;"}
:::

<details>

<summary>Podsumowanie zmiennych w zbiorze testowym</summary>

```{r podsumowanie_zbioru_testowego}
summary(proba_testowa)
```

</details>

::: {style="height: 10px;"}
:::

W obu zbiorach występuje po ok. 20 zmiennych opisujących charakterystykę transakcji, przy czym zbiór testowy jest pozbawiony zmiennej celu `status`. Wstępna analiza wskazuje na liczne braki danych w kolumnach `initialtransaction_id` oraz `payclickedtime`.

## Czyszczenie danych

W celu identyfikacji niestandardowych oznaczeń braków danych przeprowadzono analizę unikalnych wartości zmiennych kategorycznych.

```{r f_znajdz_unikalne}
# Funkcja znajdująca unikalne wartości wśród zmiennych w celu zidentyfikowania ewentualnych innych niż NA oznaczeń braków danych (tylko w przypadku danych tekstowych lub faktorów, bo numeryczne wywaliłyby błąd przy wczytywaniu)
znajdz_unikalne <- function(df) {
  for (kolumna in names(df)) {
    if (is.character(df[[kolumna]]) || is.factor(df[[kolumna]])) {
      
      unikalne_wartosci <- unique(df[[kolumna]])
      ile_unikalnych <- length(unikalne_wartosci)
      
      # Wypisanie unikalnych wartości tylko, gdy jest ich mało (aby nie zawiesić konsoli przy wypisywaniu ID)
      if (ile_unikalnych < 1000) {
        cat("------------------------------------------------------\n")
        cat("Zmienna:", kolumna, "\n")
        cat("Wartości:\n")
        print(sort(unikalne_wartosci)) # po posortowaniu dziwne znaki są na początku
        cat("\n")
      }
    }
  }
}
```

<details>

<summary>Unikalne wartości w próbie uczącej</summary>

```{r znalezienie_unikalnych_uczaca}
znajdz_unikalne(proba_uczaca)
```

</details>

::: {style="height: 10px;"}
:::

<details>

<summary>Unikalne wartości w próbie testowej</summary>

```{r znalezienie_unikalnych_testowa}
znajdz_unikalne(proba_testowa)
```

</details>

::: {style="height: 10px;"}
:::

Wstępna analiza jakości danych ujawniła niespójne kodowanie brakujących wartości. Oprócz standardowych wartości `NA`, zidentyfikowano również puste ciągi znaków oraz wartości tekstowe NULL. Wszystkie te wartości zostały poddane rekodowaniu do standardowej wartości NA przed rozpoczęciem modelowania.

```{r f_wyczysc_braki, include = F}
# Funkcja czyszcząca braki - ujednolica je do NA
wyczysc_braki <- function(df) {
  
  smieci <- c("", "NULL")
  
  df %>%

    mutate(across(where(is.factor), as.character)) %>%
    
    # Jeśli wartość jest na liście "smieci", wstawiamy NA. W przeciwnym razie zostawiamy bez zmian
    mutate(across(where(is.character), ~ ifelse(. %in% smieci, NA, .)))
}
```

```{r czyszczenie_zbiorow}
proba_uczaca <- wyczysc_braki(proba_uczaca)
proba_testowa <- wyczysc_braki(proba_testowa)
```

### Obsługa braków danych

Niektóre zmienne mają zbyt dużą liczbę braków danych. Zbyt duża liczba brakujących obserwacji może prowadzić do niestabilności modeli lub błędnych wniosków.

W celu identyfikacji takich zmiennych przeprowadzono analizę procentowego udziału wartości NA dla każdego atrybutu.

```{r braki_danych}
# 1. Sprawdzenie procentu braków danych w każdej kolumnie
procent_brakow <- sapply(proba_uczaca, function(x) sum(is.na(x)) / length(x) * 100)

# Wyświetlenie zmiennych, które mają więcej niż 50% braków
print(procent_brakow[procent_brakow > 50])

# 2. Usuwanie zmiennych o niskiej jakości
# Zmienne screenwidth, screenheight oraz payclickedtime (często puste przy automacie)
# są usuwane z obu zbiorów.
zmienne_do_usuniecia <- names(procent_brakow[procent_brakow > 50])

proba_uczaca <- proba_uczaca %>% 
  select(-all_of(zmienne_do_usuniecia))

proba_testowa <- proba_testowa %>% 
  select(-any_of(zmienne_do_usuniecia))
```

W celu zapewnienia wysokiej jakości danych wejściowych, zastosowano procedurę automatycznej selekcji zmiennych. Obliczono odsetek brakujących wartości dla każdego atrybutu w zbiorze uczącym. Zmienne, w których braki danych przekraczały próg 50% `r paste(paste0("\x60", zmienne_do_usuniecia, "\x60"), collapse = ", ")`, zostały trwale usunięte z obu zbiorów (uczącego i testowego). Pozwoliło to uniknięcie błędów w modelach nieobsługujących dużej liczby braków.

Zrezygnowano z imputacji braków danych, aby uniknąć zniekształcenia pierwotnych rozkładów zmiennych.

### Eliminacja nadmiarowości

W trakcie eksploracji braków danych zidentyfikowano niespójności w zapisie tytułów płatności (zmienna `description`). Te same kategorie były zapisywane w sposób nadmiarowy, różniąc się jedynie wielkością liter (np. "PLAY - faktura" vs "PLAY - FAKTURA" oraz "RedBull Mobile - faktura" vs "RedBull Mobile - FAKTURA").

W celu wyeliminowania pozornej zmienności przeprowadzono proces ujednolicenia danych. Wszystkie znaki zostały skonwertowane na wielkie litery. Usunięto spacje brzegowe ze względów estetycznych.

<details>

<summary>Efekt agregacji zmiennej `description`</summary>

```{r zmienna_description}
# Ujednolicenie wielkości liter i usuwanie białych znaków w opisie
proba_uczaca <- proba_uczaca %>%
  mutate(description = toupper(trimws(description)))

proba_testowa <- proba_testowa %>%
  mutate(description = toupper(trimws(description)))

# Sprawdzenie efektu agragacji
sort(unique(proba_uczaca$description))
```

</details>

## Weryfikacja i korekta typów zmiennych

Po wstępnym oczyszczeniu zbioru z niestandardowych braków danych, przeprowadzono analizę typów zmiennych. Zauważono, że część zmiennych numerycznych oraz kategorycznych została błędnie zinterpretowana jako tekst (`character`), co uniemożliwia ich poprawne wykorzystanie w modelach nieparametrycznych.

<details>

<summary>Struktura zbioru danych</summary>

```{r typy_zmiennych}
str(proba_uczaca)
```

</details>

::: {style="height: 10px;"}
:::

Szczególną uwagę poświęcono zmiennym tekstowym `browseragent` oraz `description`. W modelach nieparametrycznych zmienne kategoryczne o bardzo dużej liczbie unikalnych poziomów nie są wskazane.

Sprawdzono liczbę unikalnych wariantów dla obu podejrzanych zmiennych:

```{r ile_unikalnych_podejrzane_zmienne, echo = F}
cat("Liczba wariantów w zmiennej browseragent:", length(unique(proba_uczaca$browseragent)))
cat("Liczba wariantów w zmiennej description:", length(unique(proba_uczaca$description)))
```

Analiza wykazała istotną różnicę:

-   Zmienna `browseragent` posiada ponad 2000 unikalnych wartości. Ze względu na tak wysoki poziom zaszumienia, zmienna ta zostanie pominięta w dalszej konwersji na typ kategoryczny.

-   Zmienna `description`, wbrew początkowym założeniom, przyjmuje jedynie kilkanaście powtarzalnych wartości. Jest to informacja potencjalnie użyteczna dla modelu, dlatego zostanie ona uwzględniona w dalszej analizie jako zmienna kategoryczna (`factor`).

```{r f_napraw_strukture, include = F}
# Funkcja naprawia strukturę danych - konwersja na odpowiednie typy zmiennych
napraw_strukture <- function(df) {
  df %>%
    # # zmienne numeryczne - juz nieaktualne bo jednak wyrzucamy zmienna bo za duzo NA
    # mutate(
    #   screenheight = as.numeric(screenheight),
    #   screenwidth  = as.numeric(screenwidth)
    # ) %>%
    # zmienne kategoryczne
    mutate(across(any_of(c(
      "description",
      "recurringaction", 
      "acquirerconnectionmethod", 
      "issuer", 
      "type", 
      "level", 
      "countrycode", 
      "listtype", 
      "mccname", 
      "status"
    )), as.factor))
}
```

Zmienne `expirymonth` oraz `expiryyear` pozostawiono jako liczby całkowite (`integer`). Decyzja ta podyktowana jest naturą algorytmów drzewiastych, które lepiej radzą sobie z zachowaniem porządku chronologicznego na zmiennych liczbowych niż na nieuporządkowanych faktorach.

```{r naprawianie_struktury_zbiorow}
proba_uczaca <- napraw_strukture(proba_uczaca)
proba_testowa  <- napraw_strukture(proba_testowa)
```

<details>

<summary>Struktura zbioru danych po naprawie</summary>

```{r typy_zmiennych_po_naprawie}
str(proba_uczaca)
```

</details>

# Wzbogacanie danych

## Segmentacja transakcji rekurencyjnych

Zgodnie z definicją biznesową, transakcje inicjalizujące (`INIT`) są zawsze udane i służą jedynie do rejestracji metody płatności. Włączenie ich do zbioru uczącego sztucznie zawyżyłoby skuteczność modelu (trywialna predykcja). Celem projektu jest predykcja powodzenia obciążeń **rekurencyjnych** (`AUTO` i `MANUAL`), które niosą ryzyko odrzucenia.

Dlatego dokonano podziału zbioru na:

* **Słownik transakcji inicjalizujących:** Źródło cech o momencie rejestracji karty.
* **Zbiór właściwy (rekurencyjny):** Transakcje podlegające modelowaniu.


```{r f_wybierz_inicjalizujace, include = F}
# Funkcja wyodrębniająca transakcje inicjalizujące
wybierz_inicjalizujace <- function(df) {
  
  df_init <- df %>%
    filter(grepl("INIT", recurringaction)) %>%
    select(
      id_init = id,            # klucz do łączenia
      time_init = createtime   # data rejestracji karty
    )
}
```


```{r f_wybierz_rekurencyjne, include = F}
# Funkcja wyodrębniająca transakcje rekurencyjne
wybierz_rekurencyjne <- function(df) {
  
  df_rekurencyjne <- df %>%
    filter(recurringaction %in% c("AUTO", "MANUAL"))
}
```


```{r podzial_trans_init_rek}
uczaca_init <- wybierz_inicjalizujace(proba_uczaca)
uczaca_rekurencyjne <- wybierz_rekurencyjne(proba_uczaca)

testowa_init <- wybierz_inicjalizujace(proba_testowa)
testowa_rekurencyjne <- wybierz_rekurencyjne(proba_testowa)
```


```{r liczba_trans_init_rek, echo = F}
cat("Liczba transakcji inicjalizujących w próbie uczącej:", nrow(uczaca_init), "\n")
cat("Liczba transakcji rekurencyjnych w próbie uczącej:", nrow(uczaca_rekurencyjne), "\n")
cat("Liczba transakcji inicjalizujących w próbie testowej:", nrow(testowa_init), "\n")
cat("Liczba transakcji rekurencyjnych w próbie testowej:", nrow(testowa_rekurencyjne), "\n")
```

## Rekonstrukcja relacji między transakcjami

Wykorzystując klucz `initialtransaction_id`, połączono każdą transakcję rekurencyjną z odpowiadającą jej transakcją inicjalizującą. 

```{r f_dolacz_informacje_o_init, include = F}
# Funkcja łącząca transakcje rekurencyjne z informacjami o inicjalizujących
dolacz_informacje_o_init <- function(df_rekurencyjne, df_init) {
  
  df_rekurencyjne %>%
    left_join(df_init, by = c("initialtransaction_id" = "id_init"))
}
```

```{r dolaczenie_informacji_o_init}
uczaca_rekurencyjne <- dolacz_informacje_o_init(uczaca_rekurencyjne, uczaca_init)
testowa_rekurencyjne <- dolacz_informacje_o_init(testowa_rekurencyjne, testowa_init)
```


## Definicja zmiennych celu

Klasyfikacja: Przekształcenie zmiennej status na postać binarną (Sukces/Porażka) zgodnie z wymogami projektu (ustawienie "Porażki" jako poziomu pozytywnego do F-miary).

```{r f_transformuj_status, include = F}
# Funkcja transformująca zmienną celu "status"
transformuj_status <- function(df) {
  df %>%
    mutate(
      # tylko "completed successfully" to sukces
      status_bin = ifelse(status == "completed successfully", "sukces", "porażka"),
      
      # konwersja na factor z odpowiednią kolejnością poziomów
      status_bin = factor(status_bin, levels = c("porażka", "sukces"))
    )
}
```


```{r transformacja_status}
uczaca_rekurencyjne <- transformuj_status(uczaca_rekurencyjne)
```

Regresja: Przygotowanie zmiennej amount (analiza rozkładu i ewentualna transformacja logarytmiczna). NIE JESTEM PEWNA CZY ROBIĆ BO PODOBNO DRZEWA NIE WYMAGAJĄ

```{r}

```






## TYMCZASOWY KODZIK ZEBYM MOGLA WIDZIEC CZY CHARAKTERYSTYKA KARTY I URZĄDZENIA DZIAŁA

```{r tymczasowe_Hani, include = F}
# 1. Najpierw tworzymy status sukces/porażka na głównym zbiorze
proba_uczaca <- proba_uczaca %>%
  mutate(target_status = ifelse(status == "completed successfully", "sukces", "porazka"),
         target_status = as.factor(target_status))

# 1. Wyodrębniamy same transakcje inicjalizujące, żeby wyciągnąć z nich datę startu
inicjalizujace_info <- proba_uczaca %>%
  filter(grepl("INIT", recurringaction)) %>%
  select(id, init_time = createtime)

# 2. Tworzymy zbiór roboczy dla transakcji rekurencyjnych (uczacy)
uczaca_rekurencyjne <- proba_uczaca %>%
  # Wybieramy tylko AUTO i MANUAL
  filter(recurringaction %in% c("AUTO", "MANUAL")) %>%
  # Doklejamy datę inicjalizacji po ID
  left_join(inicjalizujace_info, by = c("initialtransaction_id" = "id"))

# 3. Tworzymy zbiór roboczy dla transakcji rekurencyjnych (testowy)
testowa_rekurencyjne <- proba_testowa %>%
  filter(recurringaction %in% c("AUTO", "MANUAL")) %>%
  # Tu też doklejamy info o inicjalizacji (korzystając z info z bazy uczącej)
  left_join(inicjalizujace_info, by = c("initialtransaction_id" = "id"))

# 4. Sprawdzenie, czy mamy dane (powinno być mniej wierszy niż w pełnym zbiorze)
nrow(uczaca_rekurencyjne)
```


## Inżynieria cech czasowych

W celu uwzględnienia cykliczności zachowań płatniczych oraz specyfiki systemów bankowych, dokonano dekompozycji zmiennej czasowej `createtime`. Na jej podstawie wyznaczono godzinę oraz dzień tygodnia transakcji, zachowując ich chronologiczny porządek. Dodatkowo wprowadzono zmienne binarne identyfikujące transakcje weekendowe oraz te realizowane w godzinach nocnych (00:00–05:00), które są szczególnie narażone na niepowodzenie ze względu na potencjalne przerwy techniczne po stronie wystawców kart.


```{r cechy_czasowe, echo= F}
# Funkcja do generowania cech czasowych
dodaj_cechy_czasowe <- function(df) {
  df %>%
    mutate(
      godzina = as.numeric(format(createtime, "%H")),
      
      # Zamiana 1-7 na słowne etykiety
      dzien_tygodnia = factor(format(createtime, "%u"),
                              levels = c("1", "2", "3", "4", "5", "6", "7"),
                              labels = c("Pon", "Wt", "Śr", "Czw", "Pt", "Sob", "Ndz")),
      
      # Flaga weekendu
      czesc_tygodnia = ifelse(dzien_tygodnia %in% c("Sob", "Ndz"), "Weekend", "Tydzień"),
      czesc_tygodnia = as.factor(czesc_tygodnia),
      
      # Prosta definicja pory dnia (Noc = 00:00 - 05:59)
      pora_dnia = ifelse(godzina <= 5, "Noc", "Dzień"),
      pora_dnia = as.factor(pora_dnia)
    )
}


# Zastosowanie funkcji do obu zbiorów
uczaca_rekurencyjne <- dodaj_cechy_czasowe(uczaca_rekurencyjne)

testowa_rekurencyjne <- dodaj_cechy_czasowe(testowa_rekurencyjne)

# Sprawdzenie, czy kolumny się pojawiły (powinno wypisać nazwy)
colnames(uczaca_rekurencyjne_polaczone)
```

```{r wizualizacja_czasowa, echo = F, fig.height= 3.5, fig.align='center'}
moje_kolory <- c(
  "#8E24AA",
  "#D81B60",
  "#BA68C8",
  "#F06292",
  "#4A148C", 
  "#F8BBD0",
  "#CE93D8"
)

rysuj_kolo_fiolet <- function(dane_uczace, dane_testowe, nazwa_zmiennej, tytul) {

  dane_plot <- bind_rows(
    dane_uczace %>% select(all_of(nazwa_zmiennej)) %>% mutate(Zbior = "Uczący"),
    dane_testowe %>% select(all_of(nazwa_zmiennej)) %>% mutate(Zbior = "Testowy")
  ) %>%
    rename(Kategoria = 1) %>% 
    count(Zbior, Kategoria) %>%
    group_by(Zbior) %>%
    mutate(Procent = n / sum(n)) %>%
    ungroup()
  
  ggplot(dane_plot, aes(x = "", y = Procent, fill = Kategoria)) +
    geom_bar(stat = "identity", width = 1, color = "white") +
    coord_polar("y", start = 0) +
    facet_wrap(~Zbior) +
    
    geom_text(aes(label = percent(Procent, accuracy = 0.1)), 
              position = position_stack(vjust = 0.5), 
              size = 3, color = "white", fontface = "bold") +
    
    scale_fill_manual(values = moje_kolory) +
    
    theme_void() + 
    labs(title = tytul, fill = "Legenda") +
    theme(
      plot.title = element_text(hjust = 0.5, face = "bold", margin = margin(b = 10)),
      legend.position = "bottom"
    )
}

# --- GENEROWANIE WYKRESÓW ---

wykres_pora <- rysuj_kolo_fiolet(uczaca_rekurencyjne, testowa_rekurencyjne, "pora_dnia", "Pora Dnia")
wykres_weekend <- rysuj_kolo_fiolet(uczaca_rekurencyjne, testowa_rekurencyjne, "czesc_tygodnia", "Weekend vs Tydzień")

wykres_pora + wykres_weekend

rysuj_kolo_fiolet(uczaca_rekurencyjne, testowa_rekurencyjne, "dzien_tygodnia", "Dni tygodnia")
```

## Charakterystyka karty

### Wiek karty w systemie

Połączenie każdej transakcję rekurencyjną z odpowiadającą jej transakcją inicjalizującą pozwoliło na wygenerowanie nowej zmiennej: `wiek_karty_dni`. Zmienna ta reprezentuje liczbę dni, jaka upłynęła od momentu rejestracji karty (`time_init`) do momentu bieżącej transakcji rekurencyjnej (`createtime`), dzięki czemu określono staż danej karty w systemie. Zmienna ta ma na celu sprawdzenie hipotezy, czy karty o dłuższej historii subskrypcyjnej rzadziej generują błędy płatności.

```{r wiek_karty}
# Obliczamy różnicę w dniach
uczaca_rekurencyjne <- uczaca_rekurencyjne %>%
  mutate(wiek_karty_dni = as.numeric(difftime(createtime, init_time, units = "days")))

testowa_rekurencyjne <- testowa_rekurencyjne %>%
  mutate(wiek_karty_dni = as.numeric(difftime(createtime, init_time, units = "days")))
```

```{r wiek_karty_rozklad, echo=F, fig.align='center', fig.height=4}
hist(uczaca_rekurencyjne$wiek_karty_dni, 
     breaks = 15,
     col = "#8E24AA", 
     border = "white",
     main = "Rozkład stażu kart w systemie (Zbiór Uczący)", 
     xlab = "Wiek karty (w dniach)", 
     ylab = "Liczba transakcji")

summary(uczaca_rekurencyjne$wiek_karty_dni)
```


### Analiza ważności karty

Wyznaczono liczbę miesięcy pozostałych do wygaśnięcia karty oraz stworzono zmienną dychotomiczną identyfikującą transakcje dokonane w roku utraty ważności. Informacja ta jest kluczowa dla modelu klasyfikacji, gdyż zbliżający się termin ważności karty może być przyczyną odrzuceń płatności przez wystawcę.

```{r waznosc_karty, echo=FALSE}
# Funkcja pomocnicza dla obu zbiorów
oblicz_waznosc <- function(df) {
  df %>%
    mutate(
      # Zakładamy, że karta wygasa z końcem podanego miesiąca
      data_wygasniecia = as.Date(paste(expiryyear, expirymonth, "01", sep = "-")),
      miesiace_do_wygasniecia = as.numeric(difftime(data_wygasniecia, createtime, units = "days")) / 30.44,
      czy_wygasa_w_tym_roku = ifelse(expiryyear == format(createtime, "%Y"), "Tak", "Nie"),
      czy_wygasa_w_tym_roku = as.factor(czy_wygasa_w_tym_roku)
    )
}

uczaca_rekurencyjne <- oblicz_waznosc(uczaca_rekurencyjne)
testowa_rekurencyjne <- oblicz_waznosc(testowa_rekurencyjne)
```

```{r sprawdzenie_min_waznosci_karty, echo=FALSE}
# Sprawdzenie statystyk (czy nie ma wartości ujemnych)
cat("Minimum liczby miesięcy ważności karty na zbiorze uczącym:", min(uczaca_rekurencyjne$miesiace_do_wygasniecia))
cat("Minimum liczby miesięcy ważności karty na zbiorze testowym:", min(testowa_rekurencyjne$miesiace_do_wygasniecia))
```

Analiza zmiennej `miesiace_do_wygasniecia` wykazała obecność wartości ujemnych. Zjawisko to interpretowane jest jako próba realizacji transakcji przy użyciu karty, której termin ważności upłynął przed datą obciążenia.

```{r ile_przeterminowanych_kart, echo = F}
# Liczymy, ile jest takich przypadków w obu zbiorach
n_ujemne_uczaca <- sum(uczaca_rekurencyjne$miesiace_do_wygasniecia < 0)
n_ujemne_testowa <- sum(testowa_rekurencyjne$miesiace_do_wygasniecia < 0)

cat(sprintf("Liczba kart przeterminowanych w zbiorze uczącym: %d (%.2f%%)\n", 
            n_ujemne_uczaca, 
            n_ujemne_uczaca / nrow(uczaca_rekurencyjne) * 100))

cat(sprintf("Liczba kart przeterminowanych w zbiorze testowym: %d (%.2f%%)\n", 
            n_ujemne_testowa, 
            n_ujemne_testowa / nrow(testowa_rekurencyjne) * 100))
```

Karty przeterminowane stanowią niewielki odsetek analizowanych danych.

**XXX czy zamienic wartosci ujemne na 0 czy zostawić??**

```{r waznosc_karty_wizualizacje, echo=F, fig.align='center', fig.width=10, fig.height=3}
dane_wygasanie <- bind_rows(
  uczaca_rekurencyjne %>% 
    select(miesiace_do_wygasniecia, czy_wygasa_w_tym_roku) %>% 
    mutate(Zbior = "Uczący"),
  testowa_rekurencyjne %>% 
    select(miesiace_do_wygasniecia, czy_wygasa_w_tym_roku) %>% 
    mutate(Zbior = "Testowy")
)

p1 <- ggplot(dane_wygasanie, aes(x = miesiace_do_wygasniecia, fill = Zbior)) +
  geom_histogram(binwidth = 12, color = "white", alpha = 0.8) +
  facet_wrap(~Zbior, scales = "free_y") +
  scale_fill_manual(values = c("Uczący" = "#8E24AA", "Testowy" = "#404080")) + 
  labs(title = "Horyzont czasowy ważności kart",
       subtitle = "Rozkład miesięcy do wygaśnięcia (osobne skale)",
       x = "Miesiące", y = "Liczba kart") +
  theme_minimal() +
  theme(legend.position = "none")

p2 <- ggplot(dane_wygasanie, aes(x = czy_wygasa_w_tym_roku, fill = Zbior)) +
  geom_bar(position = "dodge",alpha = 0.8) +
  scale_fill_manual(values = c("Uczący" = "#8E24AA", "Testowy" = "#404080")) +
  labs(title = "Karty zagrożone wygaśnięciem",
       subtitle = "Czy karta traci ważność w bieżącym roku?",
       x = NULL, y = "Liczba kart") +
  theme_minimal()

p1 + p2 + plot_layout(widths = c(2, 1))
```

### Pochodzenie karty

Dokonano segmentacji transakcji na krajowe oraz zagraniczne na podstawie kodu kraju wydawcy karty (`countrycode`). Wprowadzenie tego podziału pozwala na ocenę wpływu potencjalnych blokad antyfraudowych stosowanych przez zagraniczne instytucje finansowe na skuteczność płatności.

```{r pochodzenie_karty, echo=FALSE}
uczaca_rekurencyjne <- uczaca_rekurencyjne %>%
  mutate(pochodzenie_karty = ifelse(countrycode == "PL", "Krajowa", "Zagraniczna"),
         pochodzenie_karty = as.factor(pochodzenie_karty))

testowa_rekurencyjne <- testowa_rekurencyjne %>%
  mutate(pochodzenie_karty = ifelse(countrycode == "PL", "Krajowa", "Zagraniczna"),
         pochodzenie_karty = as.factor(pochodzenie_karty))
```

```{r rozklad_pochodzenia_karty, echo =F}
# Tabela z liczebnością i procentami
statystyki_pochodzenia <- uczaca_rekurencyjne %>%
  count(pochodzenie_karty) %>%                # Liczymy wystąpienia
  mutate(
    Udzial_proc = round(n / sum(n) * 100, 2)  # Obliczamy procent
  ) %>%
  arrange(desc(n))                            # Sortujemy malejąco

kable(statystyki_pochodzenia, 
      col.names = c("Pochodzenie karty", "Liczba", "Udział %"),
      caption = "Struktura pochodzenia kart w zbiorze uczącym")
```



# Budowanie modeli

<!-- (m.in. ustalanie optymalnych wartości parametrów, wybór najlepszego modelu)  -->

# Prezentacja i interpretacja wyników modelu

# Ocena uzyskanych modeli

# Predykcja modelowanych zmiennych na danych testowych

<!-- predykcje należy zapisać w odpowiednich kolumnach obiektu predykcje_testowa  -->

# Podsumowanie
